---
title: "Regional Economy - GGP PNG Oro"
format: html
editor: visual
---


## Regional Economy Simulation



## Data Input and Reading

There are 4 input data files in xlsx format used, namely:

```{r tabel-rapi, echo=FALSE, message=FALSE, warning=FALSE}
library(knitr)
# if (!requireNamespace("kableExtra", quietly = TRUE)) {
#   install.packages("kableExtra")
# }
if (!requireNamespace("kableExtra", quietly = TRUE)) {
  install.packages("kableExtra", repos = "https://cloud.r-project.org/")
}
library(kableExtra)

# Membuat data frame
df <- data.frame(
  No = 1:4,
  `Input Data Description` = c(
    "Tabel Input-Output BUKECAP tahun 2025",
    "Data deskripsi sektor yang berisi:<br>• Nama pendek sektor<br>• Nama singkat sektor<br>• Kategori KSM<br>• Label constrained sector<br>• Label unconstrained sector<br>• Rataan pertumbuhan PDRB ADHK (yoy) setiap sector unconstrained<br>• Jumlah tenaga kerja setiap sektor di tahun 2025",
    "Data Land Distribution Coefficient BAU", 
    "Data luasan lahan (dalam hektare) berdasarkan tipe land cover historis dan proyeksi menggunakan asumsi skenario BAU"
  ),
  `R Variable Name` = c("<code>IO BUKECAP</code>", 
                       "<code>DeskripsiSektor</code>", 
                       "<code>LDM</code>", 
                       "<code>BAU_Lahan</code>"),
  `XLSX File Name` = c("io", 
                        "DeskripsiSektor", 
                        "LDC", 
                        "BAU_Lahan"),
  check.names = FALSE
)

kable(df, format = "html", escape = FALSE, align = c("c", "l", "l", "l")) %>%
  kable_styling(bootstrap_options = c("striped", "hover", "condensed"), full_width = FALSE) %>%
  column_spec(1, width = "2%") %>%    # Sangat sempit
  column_spec(2, width = "58%") %>%
  column_spec(3, width = "20%") %>%
  column_spec(4, width = "20%")
```

```{r, echo = FALSE, warning=FALSE, message = FALSE}
library(dplyr)
library(tidyr)
library(ggplot2)
library(readxl)
library(DT)
library(patchwork)
library(writexl)
library(plotly)
library(scales) # Untuk format koma angka
if (!requireNamespace("ggrepel", quietly = TRUE)) {
  install.packages("ggrepel", repos = "https://cloud.r-project.org/")
}
library(ggrepel)



# Data Ekonomi Provinsi
# Baca Matriks Transaksi Inter-Industri Provinsi (Z_prov) 
io <- read.csv("io png oro.csv", 
               header=T,
               sep=",",
               stringsAsFactors = F)

# 1. Baca data deskrpsi sektor
DeskripsiSektor <- read_excel("DeskripsiSektor.xlsx", 
                                sheet = "DeskripsiSektor", 
                                col_names = TRUE)

# LDC menghubungkan 66 sektor dengan jenis tutupan lahan (land cover)
LDM <- read_excel("LDC.xlsx",
                     sheet = "LDC", col_names = TRUE)

# Baca Data Luas Lahan per 5 Tahun (BAU_Lahan.xlsx)
BAULahan <- read_excel("BAU_Lahan.xlsx",
                        sheet = "BAU_Lahan", col_names = TRUE)


# LASLahan <- read_excel("LAS_Lahan.xlsx",
#                                sheet = "LAS_Lahan",
#                                col_names = TRUE)
# 
# SType1 <- read_excel("SType1.xlsx",
#                                sheet = "SType1",
#                                col_names = TRUE)
# SType2 <- read_excel("SType2.xlsx",
#                                sheet = "SType2",
#                                col_names = TRUE)
# SType3 <- read_excel("SType3.xlsx",
#                                sheet = "SType3",
#                                col_names = TRUE)
# 
# populasiPenduduk <- read_excel("populasi penduduk.xlsx", col_names = TRUE)
# 
# populasiPendudukPesisir <- read_excel("populasi penduduk pesisir.xlsx", col_names = TRUE)
# 
# pdrb_decay <- read.csv2("Bukecap_ADHK_PDRB_TimeSeries.csv", dec = ",", check.names = FALSE)
 
# Penyesuaian nama Input kolom yang dibutuhkan
jml_sektor <- nrow(DeskripsiSektor) # Otomatis membaca 33 atau 34 sektor
n_tahunSimulasi <- 27
tahunAwal <- 2023
tahunAkhir <- 2050
kolom_Sektor <- paste0("X", 1:jml_sektor) # Membuat daftar nama kolom x1, x2, ..., x66 secara otomatis
namaSektor <- as.vector(io[1:jml_sektor,"Nama.Sektor"])
kolom_FD <- paste0("X309") # houshold: import dijumlahkan 
kolom_TOutput <- "X700"

baris_impor <- 44# Baris Impor / Input Luar Daerah (ambil kolom import dan di trasnpose lalu di kalikan positf )
baris_upah  <- 45  # Baris Kompensasi Tenaga Kerja / Gaji & Upah (42:44)
baris_surplus <- 46 # baris surplus usaha bruto (oro: 45 dan 46)
baris_totInputPrimer <- 47 # oro:42:49
baris_totInput <- 43
# propLuasPesisir <- 0.144

```


```{r, echo = FALSE, warning=FALSE}
# pembacaan matrix A
matrixA <- io %>%
  slice(1:jml_sektor) %>%       # Mengambil baris 1 hingga 66
  select(all_of(kolom_Sektor))   # Mengambil rentang kolom dari x1 sampai x66

Z_prov <- data.matrix(matrixA)

# # Total Output Sektor di Provinsi (X_prov)
# X_prov <- as.numeric(io[baris_totInput,kolom_Sektor])
# X_prov[is.nan(X_prov)] <- 0 #jika Nan diganti 0
# 
# # Matriks Koefisien Teknis Provinsi (A_prov = Z_prov / X_prov)
# A_prov <- sweep(Z_prov, 2, X_prov, FUN = "/")
# A_prov[is.nan(A_prov)] <- 0 #jika Nan diganti 0
# 
# # Menciptakan matriks identitas (I) berukuran n x n
# nA_prov <- nrow(A_prov)
# matrixI <- diag(nA_prov)
# 
# # Menghitung (I - A) dan mencari Invers Leontief: (I - A)^(-1)
# I_minus_A <- matrixI - A_prov
# Leontief_Inverse <- solve(I_minus_A)


# 1. Gunakan TOTAL OUTPUT (X700) sebagai pembagi matriks A, bukan total input
X_prov <- as.numeric(io[1:jml_sektor, kolom_TOutput]) # Mengambil kolom X700 = total output
X_prov[is.na(X_prov) | is.nan(X_prov)] <- 0

# 2. Matriks Koefisien Teknis A_prov (Z / Total Output)
A_prov <- matrix(0, nrow = jml_sektor, ncol = jml_sektor)

for (j in 1:jml_sektor) {
  if (X_prov[j] > 0) {
    A_prov[, j] <- Z_prov[, j] / X_prov[j]
  } else {
    A_prov[, j] <- 0
  }
}

# Pengaman jika ada nilai tak terhingga / NaN
A_prov[is.na(A_prov) | is.nan(A_prov) | is.infinite(A_prov)] <- 0

# 3. Hitung Invers Leontief (I - A)^-1
nA_prov <- nrow(A_prov)
matrixI <- diag(nA_prov)
I_minus_A <- matrixI - A_prov

Leontief_Inverse <- solve(I_minus_A)
Leontief_Inverse[is.na(Leontief_Inverse) | is.infinite(Leontief_Inverse)] <- 0

#kolom final demand
fd <- io[1:jml_sektor,kolom_FD]


#Perkalian Matriks: (I - A)^-1 %*% FD
# Menggunakan operator %*% untuk perkalian aljabar linier (bukan * biasa)
matrix_X <- Leontief_Inverse %*% fd

#validasi total_output_baru (matrix X) = total_output io
total_output_io <- io[1:jml_sektor,kolom_TOutput]
validasi_output <- matrix_X/total_output_io*100

# proposi fd terhadap output
fdProp <- fd/total_output_io
fdProp[is.nan(fdProp) | is.infinite(fdProp)] <- 0

#validasi Proporsi NTB/total input * (I - A)^-1 %*% FD = total input primer di IO
totInputPrimer <- as.numeric(io[baris_totInputPrimer,kolom_Sektor])
totInput <- as.numeric(io[baris_totInput,kolom_Sektor])
ntbProp <- totInputPrimer/totInput
ntbProp[is.nan(ntbProp) | is.infinite(ntbProp)] <- 0
matrix_X <- as.numeric(matrix_X)
kali_NTB <- as.numeric(matrix_X * ntbProp)
validasi_NtbProp <- kali_NTB/totInputPrimer*100

#validasi Proporsi NTB/total input * (I - A)^-1 %*% FD = pdrb di IO (NTB + pajak atas produk)
totInputPrimer <- as.numeric(io[baris_totInputPrimer,kolom_Sektor])
pdrb_IO <- totInputPrimer 

#validasi (I - A)^-1 %*% FD %*% Proporsi NTB/total input *= pdrb di IO (NTB + pajak atas produk)
validasi_PDRB_IO <- (kali_NTB/pdrb_IO*100)
validasi_PDRB_IO[is.nan(validasi_PDRB_IO) | is.infinite(validasi_PDRB_IO)] <- 0

# menghitung land requirement coeff (LRC) dan land productivity coeff (LPC)
Lahan2025 <- BAULahan$"2025"
Lahan2025_diag <- diag(Lahan2025)
LDM_matrix <- as.matrix(LDM[,]) #tidak perlu menghilangkan kolom laut seperti bukecap
storage.mode(LDM_matrix) <- "double"
LR_matrix   <- LDM_matrix %*% Lahan2025_diag
LR <- rowSums(LR_matrix, na.rm = TRUE)
LRC <- LR/fd
LPC <- 1/LRC

# marker sektor Constrained dan Unconstrained
Unconstrained <- as.matrix(DeskripsiSektor[, 6])
Constrained <- as.matrix(DeskripsiSektor[, 5])
```

## Linkages analysis


```{r, echo = FALSE, warning=FALSE}
# ------------------------------------------------------------------------------
# PERHITUNGAN LINKAGE INDEX
# ------------------------------------------------------------------------------

# Total Backward & Forward Linkage
tbl <- colSums(Leontief_Inverse)
tfl <- rowSums(Leontief_Inverse)

# Indeks ITBL dan ITFL
itbl <- tbl / mean(tbl)
itfl <- tfl / mean(tfl)

itbl[is.na(itbl) | is.nan(itbl) | is.infinite(itbl)] <- 0
itfl[is.na(itfl) | is.nan(itfl) | is.infinite(itfl)] <- 0

# ------------------------------------------------------------------------------
# PENGELOMPOKAN KUADRAN & PLOT
# ------------------------------------------------------------------------------

nama_pendek_label <- DeskripsiSektor$NamaPendek
if(length(nama_pendek_label) != jml_sektor) {
  nama_pendek_label <- namaSektor
}

tabel_kuadran <- data.frame(
  id_Sektor   = kolom_Sektor,
  nama_Sektor = namaSektor,
  NamaPendek  = nama_pendek_label,
  TBL  = round(tbl, 4),
  TFL  = round(tfl, 4),
  ITBL = round(itbl, 4),
  ITFL = round(itfl, 4),
  stringsAsFactors = FALSE
) %>%
  mutate(
    Kuadran = case_when(
      ITBL > 1 & ITFL > 1  ~ "K1 (BL High, FL High)",
      ITBL > 1 & ITFL <= 1 ~ "K2 (BL High, FL Low)",
      ITBL <= 1 & ITFL > 1 ~ "K3 (BL Low, FL High)",
      TRUE                 ~ "K4 (BL Low, FL Low)"
    ),
    Kategori = case_when(
      ITBL > 1 & ITFL > 1  ~ "Key Sector",
      ITBL > 1 & ITFL <= 1 ~ "Backward-Oriented Sector",
      ITBL <= 1 & ITFL > 1 ~ "Forward-Oriented Sector",
      TRUE                 ~ "Weak / Isolated Sector"
    )
  )

# Visualisasi Kuadran Linkage
p_linkagePendek <- ggplot(tabel_kuadran, aes(x = ITBL, y = ITFL, label = NamaPendek)) +
  geom_point(aes(color = Kuadran), size = 3) +
  geom_hline(yintercept = 1, linetype = "dashed", color = "red") +
  geom_vline(xintercept = 1, linetype = "dashed", color = "red") +
  geom_text_repel(size = 3, max.overlaps = 25, fontface = "bold") +
  labs(
    title = "Economic Sector Backward & Forward Linkage Quadrant Diagram",
    subtitle = "Red Dashed Line Indicates Index Boundary = 1.00",
    x = "Total Backward Linkage Index (ITBL)",
    y = "Total Forward Linkage Index (ITFL)"
  ) +
  theme_minimal() +
  theme(
    plot.title = element_text(face = "bold", hjust = 0.5),
    plot.subtitle = element_text(hjust = 0.5),
    legend.position = "bottom"
  )

print(p_linkagePendek)
```

## Multiplier Analysis

```{r, echo = FALSE, warning=FALSE}
# ==============================================================================
# MULTIPLIER ANALYSIS (OUTPUT, INCOME, LABOUR, & ABSOLUTE IMPORT EFFECTS)
# ==============================================================================

# 1. PERSIAPAN DATA INPUT PRIMER & PENGAMAN DIVISION BY ZERO
# A. Total Output (X_prov)
X_prov <- X_prov

# B. Koefisien Pendapatan Langsung (h)
upah_gaji <- as.numeric(io[1:jml_sektor, "Kompensasi.Upah.TK"])
if (all(is.na(upah_gaji))) {
  upah_gaji <- as.numeric(io[baris_upah, kolom_Sektor])
}
upah_gaji[is.na(upah_gaji) | is.nan(upah_gaji)] <- 0
h <- ifelse(X_prov > 0, upah_gaji / X_prov, 0)
h[is.na(h) | is.nan(h) | is.infinite(h)] <- 0
h_diag <- diag(h)

# C. Koefisien Tenaga Kerja Langsung (w)
tk_prov <- as.numeric(DeskripsiSektor$TenagaKerja)
tk_prov[is.na(tk_prov) | is.nan(tk_prov)] <- 0
w <- ifelse(X_prov > 0, tk_prov / X_prov, 0)
w[is.na(w) | is.nan(w) | is.infinite(w)] <- 0
w_diag <- diag(w)

# D. Koefisien Impor Langsung (m) dari KOLOM "Imports" (Kuadran 2 - Permintaan Akhir)
# Nilai pada kolom "Imports" bernilai negatif, kemudian dihitung koefisien m
impor_kolom <- as.numeric(io[1:jml_sektor, "Imports"])
impor_kolom[is.na(impor_kolom) | is.nan(impor_kolom)] <- 0

# Hitung koefisien impor mentah (negatif)
im_raw <- ifelse(X_prov > 0, impor_kolom / X_prov, 0)
im_raw[is.na(im_raw) | is.nan(im_raw) | is.infinite(im_raw)] <- 0

# Ambil NILAI ABSOLUT untuk koefisien & pengali impor
im <- abs(im_raw)
im_diag <- diag(im)


# 2. PERHITUNGAN MULTIPLIER & TOTAL EFFECTS
# A. Output Multiplier (Sum Kolom Leontief Inverse)
output_mult <- colSums(Leontief_Inverse)
output_mult[is.na(output_mult) | is.infinite(output_mult)] <- 0

# B. Total Effects per Unit Permintaan Akhir
tot_income_effect <- as.vector(colSums(h_diag %*% Leontief_Inverse))
tot_labour_effect <- as.vector(colSums(w_diag %*% Leontief_Inverse))
tot_import_effect <- abs(as.vector(colSums(im_diag %*% Leontief_Inverse))) # Absolutkan total efek impor

# Cleaning non-finite values
tot_income_effect[is.na(tot_income_effect) | is.infinite(tot_income_effect)] <- 0
tot_labour_effect[is.na(tot_labour_effect) | is.infinite(tot_labour_effect)] <- 0
tot_import_effect[is.na(tot_import_effect) | is.infinite(tot_import_effect)] <- 0

# C. Multiplier Tipe I (Rasio terhadap Koefisien Langsung)
type1_income_mult <- ifelse(h > 0, tot_income_effect / h, 0)
type1_labour_mult <- ifelse(w > 0, tot_labour_effect / w, 0)
type1_import_mult <- ifelse(im > 0, tot_import_effect / im, 0)

type1_income_mult[is.na(type1_income_mult) | is.infinite(type1_income_mult)] <- 0
type1_labour_mult[is.na(type1_labour_mult) | is.infinite(type1_labour_mult)] <- 0
type1_import_mult[is.na(type1_import_mult) | is.infinite(type1_import_mult)] <- 0


# 3. PENGGABUNGAN KE TABEL KUADRAN & MULTIPLIER SEKTORAL
ksm_sektor <- io[1:jml_sektor, 5]

tabel_multiplier_sektoral <- tabel_kuadran %>%
  mutate(
    KSM                  = ksm_sektor,
    Koef_Upah_h          = round(h, 6),
    Koef_TK_w            = round(w, 6),
    Koef_Impor_m         = round(im, 6),
    Output_Multiplier    = round(output_mult, 4),
    Income_Effect        = round(tot_income_effect, 4),
    Labour_Effect        = round(tot_labour_effect, 4),
    Import_Effect        = round(tot_import_effect, 4),
    Income_Multiplier_T1 = round(type1_income_mult, 4),
    Labour_Multiplier_T1 = round(type1_labour_mult, 4),
    Import_Multiplier_T1 = round(type1_import_mult, 4)
  )

df_tabel_multiplier_sektoral <- datatable(tabel_multiplier_sektoral)


# 4. EKSTRAKSI TOP 15 SEKTOR MASING-MASING INDIKATOR
top15_income <- tabel_multiplier_sektoral %>%
  filter(!is.na(Income_Effect) & !is.infinite(Income_Effect)) %>%
  arrange(desc(Income_Effect)) %>%
  slice(1:15)

top15_labour <- tabel_multiplier_sektoral %>%
  filter(!is.na(Labour_Effect) & !is.infinite(Labour_Effect)) %>%
  arrange(desc(Labour_Effect)) %>%
  slice(1:15)

top15_import <- tabel_multiplier_sektoral %>%
  filter(!is.na(Import_Effect) & !is.infinite(Import_Effect)) %>%
  arrange(desc(Import_Effect)) %>%
  slice(1:15)

top15_output <- tabel_multiplier_sektoral %>%
  filter(!is.na(Output_Multiplier) & !is.infinite(Output_Multiplier)) %>%
  arrange(desc(Output_Multiplier)) %>%
  slice(1:15)


# 5. PEMBUATAN PLOT UNTUK TIAP INDIKATOR
# Plot 1: Top 15 Income Effect
p_income <- ggplot(top15_income, aes(x = reorder(nama_Sektor, Income_Effect), y = Income_Effect)) +
  geom_col(fill = "#2e7d32", width = 0.75) +
  geom_text(aes(label = sprintf("%.4f", Income_Effect)), hjust = -0.15, size = 3) +
  coord_flip() +
  scale_y_continuous(expand = expansion(mult = c(0, 0.2))) +
  labs(
    title = "Top 15 Sectors - Income Effect",
    subtitle = "Household Income Impact per Unit of Final Demand",
    x = NULL,
    y = "Income Effect (Million PGK/Million PGK)"
  ) +
  theme_minimal() +
  theme(
    plot.title = element_text(face = "bold", size = 12, color = "#1b5e20"),
    axis.text.y = element_text(size = 8.5)
  )

# Plot 2: Top 15 Labour Effect
p_labour <- ggplot(top15_labour, aes(x = reorder(nama_Sektor, Labour_Effect), y = Labour_Effect)) +
  geom_col(fill = "#1565c0", width = 0.75) +
  geom_text(aes(label = sprintf("%.4f", Labour_Effect)), hjust = -0.15, size = 3) +
  coord_flip() +
  scale_y_continuous(expand = expansion(mult = c(0, 0.2))) +
  labs(
    title = "Top 15 Sectors - Labour Effect",
    subtitle = "Labor Absorption per Unit of Final Demand",
    x = NULL,
    y = "Labour Effect (Person/Million PGK)"
  ) +
  theme_minimal() +
  theme(
    plot.title = element_text(face = "bold", size = 12, color = "#0d47a1"),
    axis.text.y = element_text(size = 8.5)
  )

# Plot 3: Top 15 Import Effect (Nilai Absolut/Positif)
p_import <- ggplot(top15_import, aes(x = reorder(nama_Sektor, Import_Effect), y = Import_Effect)) +
  geom_col(fill = "#c62828", width = 0.75) +
  geom_text(aes(label = sprintf("%.4f", Import_Effect)), hjust = -0.15, size = 3) +
  coord_flip() +
  scale_y_continuous(expand = expansion(mult = c(0, 0.2))) +
  labs(
    title = "Top 15 Sectors - Import Leakage Effect (Absolute Value)",
    subtitle = "Input Import Leakage Impact per Unit of Final Demand",
    x = NULL,
    y = "Import Effect (Million PGK/Million PGK)"
  ) +
  theme_minimal() +
  theme(
    plot.title = element_text(face = "bold", size = 12, color = "#b71c1c"),
    axis.text.y = element_text(size = 8.5)
  )

# Plot 4: Top 15 Output Multiplier
p_output <- ggplot(top15_output, aes(x = reorder(nama_Sektor, Output_Multiplier), y = Output_Multiplier)) +
  geom_col(fill = "#e67e22", width = 0.75) +
  geom_text(aes(label = sprintf("%.4f", Output_Multiplier)), hjust = -0.15, size = 3) +
  coord_flip() +
  scale_y_continuous(expand = expansion(mult = c(0, 0.2))) +
  labs(
    title = "Top 15 Sectors - Output Multiplier",
    x = NULL,
    y = "Output Multiplier (Million PGK/Million PGK)"
  ) +
  theme_minimal() +
  theme(
    plot.title = element_text(face = "bold", size = 12, color = "#d35400"),
    axis.text.y = element_text(size = 8.5)
  )

# Render Grafik
print(p_output)
print(p_import)
print(p_labour)
print(p_income)

```


## Simulation BAU

### Definition

This scenario represents a projection of economic and environmental conditions under a status-quo trajectory, assuming no new policy interventions or significant changes in resource governance up to 2050.

### Assumptions

Economic growth for non-LaS (non-land-based) sectors is projected using the average annual economic growth rate over the past 5 years (2019-2023).

```{r, echo = FALSE, warning=FALSE}
## Ekstrak vector rerata pertumbuhan sektor unconstrained
rate <- DeskripsiSektor$RateUnconstrained

## Buat matrix untuk menyimpan hasil 
all_steps <- matrix(NA, nrow = jml_sektor, ncol = n_tahunSimulasi)
current_val <- fd

## Loop untuk menghitung FD scenario
for (i in 1:n_tahunSimulasi) {
  current_val <- ((current_val * rate) + current_val) * Unconstrained
  all_steps[, i] <- current_val  # Store result in column 'i'
}

## Memberikan nama kolom pada hasil perhitungan FD scenario
colnames(all_steps) <- paste0("FD", 2024:2050)

# add FD2025 into the new matrix
fd_BAU_uncon <- all_steps
fd_BAU2025 <- fd * Unconstrained
fd_BAU_uncon <- cbind(fd_BAU2025, fd_BAU_uncon)
colnames(fd_BAU_uncon)[1] <- "FD2025"

# Extract data luasan tutupan lahan dari hasil simulasi BAU
BAUArea <- as.matrix(BAULahan[, (ncol(BAULahan) - n_tahunSimulasi):ncol(BAULahan)])
storage.mode(BAUArea) <- "double"

# Persiapkan data LDM dan LPC
LDM_matrix    <- as.matrix(LDM_matrix)
LPC           <- as.numeric(LPC)
Unconstrained <- as.numeric(Unconstrained)
num_rows <- nrow(LDM_matrix)
num_cols <- ncol(BAUArea)

# Loop untuk menghitung total area sektor dan Final Demand BAU
final_results <- matrix(NA, nrow = nrow(LDM_matrix), ncol = ncol(BAUArea))

for (i in 1:ncol(BAUArea)) {
  r_sums <- as.vector(LDM_matrix %*% BAUArea[, i])
  step_res <- r_sums * LPC * Constrained
  final_results[, i] <- r_sums * LPC * Constrained
  # Replace NaN before saving
  step_res[is.nan(step_res)] <- 0
  final_results[, i] <- step_res
}

# buat tabel FD keseluruhan BAU
final_results[is.nan(final_results)] <- 0
final_results[is.na(final_results)] <- 0
colnames(final_results) <- colnames(BAUArea)
fd_BAU_con <- final_results
fd_BAU <- fd_BAU_con + fd_BAU_uncon

# Loop untuk menghitung total PDRB hasil simulasi BAU
final_results <- matrix(NA, nrow = nrow(fd_BAU), ncol = ncol(fd_BAU))

for (i in 1:ncol(fd_BAU)) {
  r_sums <- as.vector(Leontief_Inverse %*% fd_BAU[, i])
  step_res <- r_sums 
  final_results[, i] <- r_sums * ntbProp
  # Replace NaN before saving
  final_results[is.nan(final_results)] <- 0
  #final_results[, i] <- step_res
}

# buat tabel FD keseluruhan PDRB BAU
colnames(final_results) <- colnames(BAUArea)
pdrb_BAU <- final_results

pdrb_BAU_total <- colSums(pdrb_BAU)
# plot(pdrb_BAU_total)
years <- tahunAwal:tahunAkhir
plot_df <- data.frame(
  Year = years,
  pdrb_BAU = pdrb_BAU_total
)
p <- ggplot(plot_df, aes(x = Year, y = pdrb_BAU)) +
  geom_line(aes(color = "BAU Scenario"), linewidth = 1.1) +
  geom_point(aes(color = "BAU Scenario"), size = 2) +
  scale_color_manual(
    name = "Scenario",
    values = c("BAU Scenario" = "#D95F02")
  ) +
  scale_x_continuous(breaks = seq(tahunAwal, tahunAkhir, by = 5)) +
  labs(
    title = "Gross Regional Product Projection: Scenario BAU",
    x = "Years",
    y = "Total GRP"
  ) +
  theme_minimal(base_size = 13) +
  theme(
    legend.position = "bottom",
    plot.title = element_text(face = "bold", hjust = 0.5)
  )

# 6. Tampilkan grafik
# print(p)

```


## Gross Regional Product (GRP)

```{r, echo = FALSE, warning=FALSE}
# ==============================================================================
# 0. SIMULATION TIME PARAMETERS (2023-2050)
# ==============================================================================
tahunAwal  <- 2023
tahunAkhir <- 2050
n_tahun    <- tahunAkhir - tahunAwal  # 27 years for CAGR calculation (2023 to 2050)

# ==============================================================================
# 1. GRP BAU TABLE & EXCEL EXPORT
# ==============================================================================

# Data frame of projected BAU GRP
final_pdrb <- plot_df

# Export to Excel file
# write_xlsx(final_pdrb, "Final_GRP_BAU_Oro_Province_2023_2050.xlsx")

# Print BAU GRP Table
knitr::kable(
  final_pdrb,
  row.names = FALSE,
  caption = sprintf("Gross Regional Product (GRP) Projection: BAU Scenario (%d–%d) (Million PGK)", tahunAwal, tahunAkhir),
  digits = 2,
  format.args = list(big.mark = ","),
  col.names = c("Year", "BAU GRP"),
  align = c("c", "r")
) %>%
  kableExtra::kable_styling(
    bootstrap_options = c("striped", "hover", "condensed"),
    full_width = FALSE,
    position = "center"
  )

# ==============================================================================
# 2. LINE CHART PROJECTION FOR BAU GRP (2023–2050) WITH CALLOUT LABELS
# ==============================================================================

# Extract specific values for baseline (2023) and end year (2050)
val_awal  <- plot_df$pdrb_BAU[plot_df$Year == tahunAwal]
val_akhir <- plot_df$pdrb_BAU[plot_df$Year == tahunAkhir]

# Format numbers with commas
lbl_awal  <- comma(round(val_awal, 0))
lbl_akhir <- comma(round(val_akhir, 0))

# Dynamic Y-axis offset for callout placement
y_range  <- max(plot_df$pdrb_BAU) - min(plot_df$pdrb_BAU)
y_offset <- y_range * 0.12

hasil_simulasi_label <- ggplot(plot_df, aes(x = Year, y = pdrb_BAU)) +
  # Line & Point for BAU Scenario
  geom_line(color = "#D95F02", linewidth = 1.2) +
  geom_point(color = "#D95F02", size = 2.5) +

  # Callout Pointer Lines
  annotate("segment", x = tahunAwal + 0.2, xend = tahunAwal + 2.8, y = val_awal, yend = val_awal + y_offset, color = "gray40", linewidth = 0.6) +
  annotate("segment", x = tahunAkhir - 0.2, xend = tahunAkhir - 2.8, y = val_akhir, yend = val_akhir - y_offset, color = "gray40", linewidth = 0.6) +

  # Excel-style Label Boxes
  annotate("label", x = tahunAwal + 3.5, y = val_awal + y_offset * 1.05, label = paste0(tahunAwal, ": PGK ", lbl_awal, " M"),
           fontface = "bold", fill = "#EAEAEA", color = "black", size = 3.8, label.padding = unit(0.4, "lines")) +
  annotate("label", x = tahunAkhir - 3.5, y = val_akhir - y_offset * 1.05, label = paste0(tahunAkhir, ": PGK ", lbl_akhir, " M"),
           fontface = "bold", fill = "#EAEAEA", color = "black", size = 3.8, label.padding = unit(0.4, "lines")) +

  # Axis Scale & Formatting
  scale_x_continuous(breaks = seq(tahunAwal, tahunAkhir, by = 5)) +
  scale_y_continuous(labels = comma_format()) +

  # Labels & Theme
  labs(
    title = sprintf("GRP Projection for Oro Province: BAU Scenario (%d–%d)", tahunAwal, tahunAkhir),
    x = "Year",
    y = "Total GRP (Million PGK)"
  ) +
  theme_minimal(base_size = 13) +
  theme(
    plot.title = element_text(face = "bold", hjust = 0.5, size = 14),
    panel.grid.minor = element_blank(),
    axis.text = element_text(color = "black")
  )

# Display Line Chart
print(hasil_simulasi_label)

# ==============================================================================
# 3. GRP BREAKDOWN BY SECTOR GROUP (LAS vs OTHER SECTORS vs TOTAL)
# ==============================================================================

# Extract indicator vector for constrained sectors (1 = LAS/Constrained, 0 = Other Sectors)
v_las <- as.numeric(DeskripsiSektor$Constrained)
v_las[is.na(v_las)] <- 0
v_lainnya <- 1 - v_las

# Function to calculate grouped GRP
hitung_pdrb_kelompok <- function(matriks_pdrb) {
  pdrb_las     <- colSums(matriks_pdrb[v_las == 1, , drop = FALSE])
  pdrb_lainnya <- colSums(matriks_pdrb[v_lainnya == 1, , drop = FALSE])
  pdrb_total   <- colSums(matriks_pdrb)
  
  return(list(LAS = pdrb_las, Other = pdrb_lainnya, Total = pdrb_total))
}

# Calculate grouped GRP for BAU scenario
res_BAU <- hitung_pdrb_kelompok(pdrb_BAU)

# ==============================================================================
# 4. ANNUAL AVERAGE GROWTH RATE (CAGR 2023–2050)
# ==============================================================================

# Compound Annual Growth Rate (CAGR) function
calc_cagr <- function(vec_pdrb, idx_start = as.character(tahunAwal), idx_end = as.character(tahunAkhir), n_yrs = n_tahun) {
  val_start <- vec_pdrb[idx_start]
  val_end   <- vec_pdrb[idx_end]
  cagr      <- ((val_end / val_start)^(1 / n_yrs) - 1) * 100
  return(as.numeric(cagr))
}

# CAGR Data Frame
cagr_data_bau <- data.frame(
  Group  = factor(c("LAS Sectors", "Other Sectors", "Overall Economy"),
                  levels = c("LAS Sectors", "Other Sectors", "Overall Economy")),
  Growth = c(
    calc_cagr(res_BAU$LAS),
    calc_cagr(res_BAU$Other),
    calc_cagr(res_BAU$Total)
  )
)

# ==============================================================================
# 5. BAR CHART: SECTORAL GROWTH RATE FOR BAU (2023–2050)
# ==============================================================================

p_bar_growth_bau <- ggplot(cagr_data_bau, aes(x = Group, y = Growth, fill = Group)) +
  geom_bar(stat = "identity", width = 0.5, show.legend = FALSE) +
  geom_text(
    aes(label = sprintf("%.2f%%", Growth)),
    vjust = -0.5,
    fontface = "bold",
    size = 4,
    color = "black"
  ) +
  scale_y_continuous(
    labels = function(x) paste0(format(x, nsmall = 1), "%"),
    expand = expansion(mult = c(0, 0.2))
  ) +
  scale_fill_manual(
    values = c(
      "LAS Sectors"     = "#E69F00",
      "Other Sectors"   = "#56B4E9",
      "Overall Economy" = "#4178BE"
    )
  ) +
  labs(
    title = sprintf("Average Annual Growth Rate (CAGR %d–%d): BAU Scenario", tahunAwal, tahunAkhir),
    x = NULL,
    y = "Annual Growth Rate (%)"
  ) +
  theme_minimal(base_size = 13) +
  theme(
    plot.title = element_text(face = "bold", hjust = 0.5, size = 13, color = "gray20"),
    axis.text.x = element_text(face = "bold", size = 11, color = "gray20"),
    panel.grid.minor = element_blank(),
    panel.grid.major.x = element_blank()
  )

print(p_bar_growth_bau)

# ==============================================================================
# 6. SUMMARY TABLE FOR BAU GRP INDICATORS
# ==============================================================================

pdrb_awal  <- res_BAU$Total[as.character(tahunAwal)]
pdrb_akhir <- res_BAU$Total[as.character(tahunAkhir)]
cagr_bau   <- calc_cagr(res_BAU$Total)

df_ringkasan_bau <- data.frame(
  Indicator = c(
    sprintf("Total BAU GRP in %d", tahunAwal),
    sprintf("Total BAU GRP in %d", tahunAkhir),
    sprintf("Cumulative Growth (%d–%d)", tahunAwal, tahunAkhir),
    sprintf("Average Annual Growth Rate (CAGR %d–%d)", tahunAwal, tahunAkhir),
    sprintf("LAS Sectors Growth Rate (CAGR %d–%d)", tahunAwal, tahunAkhir),
    sprintf("Other Sectors Growth Rate (CAGR %d–%d)", tahunAwal, tahunAkhir)
  ),
  Value = c(
    sprintf("PGK %s Million", comma(round(pdrb_awal, 2))),
    sprintf("PGK %s Million", comma(round(pdrb_akhir, 2))),
    sprintf("+%.2f%%", ((pdrb_akhir - pdrb_awal) / pdrb_awal) * 100),
    sprintf("%.2f%% per year", cagr_bau),
    sprintf("%.2f%% per year", calc_cagr(res_BAU$LAS)),
    sprintf("%.2f%% per year", calc_cagr(res_BAU$Other))
  )
)

knitr::kable(
  df_ringkasan_bau,
  row.names = FALSE,
  caption = sprintf("Summary of BAU GRP Indicators for Oro Province (%d–%d)", tahunAwal, tahunAkhir),
  col.names = c("Indicator Parameter", "BAU Simulation Value"),
  align = c("l", "r")
) %>%
  kableExtra::kable_styling(
    bootstrap_options = c("striped", "hover", "condensed"),
    full_width = FALSE,
    position = "center"
  ) %>%
  kableExtra::row_spec(0, bold = TRUE, extra_css = "border-top: 2px solid #ccc; border-bottom: 2px solid #ccc;") %>%
  kableExtra::row_spec(4, bold = TRUE, background = "#EAEAEA")
```



## Income
```{r, echo = FALSE, warning=FALSE}
# ==============================================================================
# 1. HOUSEHOLD INCOME PROJECTION (2023–2050)
# ==============================================================================
# Proyeksi pendapatan dihitung menggunakan proporsi kompensasi tenaga kerja (Labor Compensation) terhadap total GRP basis 2023.


# Calculate Household Income Proportion from 2023 IO Data
upah_gaji_png <- as.numeric(io[baris_upah, kolom_Sektor])
upah_gaji_png[is.na(upah_gaji_png)] <- 0
prop_income_png <- sum(upah_gaji_png) / sum(pdrb_IO)

# Income Projection Matrix (Million PGK)
income_BAU_png <- plot_df$pdrb_BAU * prop_income_png

df_income_projection <- data.frame(
  Year = plot_df$Year,
  Total_GRP_PGK_M = round(plot_df$pdrb_BAU, 2),
  Household_Income_PGK_M = round(income_BAU_png, 2)
)

# Export Income Projection to Excel
write_xlsx(df_income_projection, "Income_Projection_BAU_Oro_2023_2050.xlsx")

# Line Chart Household Income
p_income_proj <- ggplot(df_income_projection, aes(x = Year, y = Household_Income_PGK_M)) +
  geom_line(color = "#2E7D32", linewidth = 1.2) +
  geom_point(color = "#2E7D32", size = 2.5) +
  scale_x_continuous(breaks = seq(tahunAwal, tahunAkhir, by = 5)) +
  scale_y_continuous(labels = comma_format()) +
  labs(
    title = sprintf("Household Income Projection for Oro Province (%d–%d)", tahunAwal, tahunAkhir),
    x = "Year",
    y = "Total Income (Million PGK)"
  ) +
  theme_minimal(base_size = 13) +
  theme(
    plot.title = element_text(face = "bold", hjust = 0.5),
    panel.grid.minor = element_blank()
  )

print(p_income_proj)

```




```{r, echo = FALSE, warning=FALSE}
## Intersectoral Land Linkages
# # ==============================================================================
# # 3. INTERSECTORAL LAND LINKAGES ANALYSIS
# # ==============================================================================
# # Mengukur rata-rata Indeks Total Forward Linkage (ITFL / Sensitivity Index) khusus untuk sektor-sektor constrained (sektor berbasis lahan/SDA) untuk melihat sejauh mana sektor lahan bertindak sebagai pemasok input bagi seluruh struktur ekonomi regional.
# 
# 
# # Extract Constrained Sector Tagging Vector (1 = Land-based, 0 = Non-land)
# v_constrained_png <- as.numeric(DeskripsiSektor$Constrained)
# v_constrained_png[is.na(v_constrained_png)] <- 0
# 
# # Calculate Constrained Land-based Sectors ITFL Average
# itfl_land_sectors <- tabel_multiplier_sektoral$ITFL * v_constrained_png
# mean_itfl_land_bau <- mean(itfl_land_sectors[v_constrained_png == 1], na.rm = TRUE)
# 
# df_land_linkages_summary <- data.frame(
#   Indicator = c(
#     "Total Land-Based Sectors",
#     "Average Total Forward Linkage (ITFL) - Land Sectors",
#     "Linkage Status / Role in Regional Supply Chain"
#   ),
#   Value = c(
#     as.character(sum(v_constrained_png)),
#     sprintf("%.4f", mean_itfl_land_bau),
#     ifelse(mean_itfl_land_bau > 1, "Strong Forward Supply Driver", "Primary Material Supplier / Moderate Linkage")
#   )
# )
# 
# # Export Summary to Excel
# write_xlsx(df_land_linkages_summary, "Land_Linkages_Summary_Oro_2023.xlsx")
# 
# # Display Summary Table in HTML Output
# knitr::kable(
#   df_land_linkages_summary,
#   row.names = FALSE,
#   caption = "Intersectoral Land Linkages Analysis for Oro Province (2023 Baseline)",
#   col.names = c("Parameter", "Value"),
#   align = c("l", "r")
# ) %>%
#   kableExtra::kable_styling(
#     bootstrap_options = c("striped", "hover", "condensed"),
#     full_width = FALSE,
#     position = "center"
#   )

```



## Employment Absorption


```{r, echo = FALSE, warning=FALSE}
# ==============================================================================
# 2. EMPLOYMENT ABSORPTION PROJECTION (2023–2050)
# ==============================================================================
# Proyeksi serapan tenaga kerja dihitung dari penambahan tenaga kerja tahunan berdasarkan selisih pertumbuhan GRP yang dikalikan dengan Average Labor Multiplier basis 2023.

# Average Labor Multiplier (Person per Million PGK)
mean_lab_multiplier_png <- mean(tabel_multiplier_sektoral$Labour_Effect, na.rm = TRUE)

# Baseline Labor 2023
TK_baseline_2023 <- sum(DeskripsiSektor$TenagaKerja, na.rm = TRUE)

# Calculate Annual GRP Differences
grp_diff <- c(0, diff(plot_df$pdrb_BAU))

# Calculate Additional Jobs per Year and Accumulate
additional_jobs <- grp_diff * mean_lab_multiplier_png
employment_proj <- TK_baseline_2023 + cumsum(additional_jobs)

df_employment_projection <- data.frame(
  Year = plot_df$Year,
  Total_GRP_PGK_M = round(plot_df$pdrb_BAU, 2),
  Annual_GRP_Diff = round(grp_diff, 2),
  Projected_Employment_Persons = round(employment_proj, 0)
)

# Export Employment Projection to Excel
write_xlsx(df_employment_projection, "Employment_Projection_BAU_Oro_2023_2050.xlsx")

# Line Chart Employment Absorption
p_employment_proj <- ggplot(df_employment_projection, aes(x = Year, y = Projected_Employment_Persons)) +
  geom_line(color = "#1565C0", linewidth = 1.2) +
  geom_point(color = "#1565C0", size = 2.5) +
  scale_x_continuous(breaks = seq(tahunAwal, tahunAkhir, by = 5)) +
  scale_y_continuous(labels = comma_format()) +
  labs(
    title = sprintf("Employment Absorption Projection for Oro Province (%d–%d)", tahunAwal, tahunAkhir),
    x = "Year",
    y = "Total Jobs (Persons)"
  ) +
  theme_minimal(base_size = 13) +
  theme(
    plot.title = element_text(face = "bold", hjust = 0.5),
    panel.grid.minor = element_blank()
  )

print(p_employment_proj)


```


## Land Requirement Coefficient (LRC) - Constrained Sectors

```{r lrc-constrained-chart, echo = FALSE, warning = FALSE, message = FALSE}
# ==============================================================================
# 1. PERHITUNGAN LAND REQUIREMENT COEFFICIENT (LRC = 1 / LPC = LR / FD)
# ==============================================================================

# Ambil vektor penanda sektor constrained (1 = Land-based, 0 = Non-land)
v_constrained <- as.numeric(DeskripsiSektor$Constrained)
v_constrained[is.na(v_constrained)] <- 0

# Hitung LRC (ha / Million PGK) dengan pengaman jika FD <= 0
# LR = Total Kebutuhan Lahan per Sektor (ha), fd = Permintaan Akhir (Million PGK)
lrc_vec <- ifelse(fd > 0 & LR > 0, LR / fd, 0)
lrc_vec[is.na(lrc_vec) | is.nan(lrc_vec) | is.infinite(lrc_vec)] <- 0

# Hitung LPC (Keluaran per ha) sebagai kebalikan LRC
lpc_vec <- ifelse(lrc_vec > 0, 1 / lrc_vec, 0)

# ==============================================================================
# 2. SUSUN DATA FRAME KHUSUS SEKTOR CONSTRAINED
# ==============================================================================
df_lrc_constrained <- data.frame(
  Sector_ID   = kolom_Sektor,
  Sector_Name = namaSektor,
  NamaPendek  = DeskripsiSektor$NamaPendek,
  Land_Area_ha = round(LR, 2),
  FD_Million_PGK = round(fd, 2),
  LRC_ha_per_M_PGK = round(lrc_vec, 2),
  LPC_M_PGK_per_ha = round(lpc_vec, 6),
  Constrained = v_constrained,
  stringsAsFactors = FALSE
) %>%
  filter(Constrained == 1) %>%               # Filter khusus sektor constrained
  filter(LRC_ha_per_M_PGK > 0)               # Mengeliminasi sektor ber-FD/LR nol

# Ekspor tabel rincian LRC ke Excel
write_xlsx(df_lrc_constrained, "LRC_Constrained_Sectors_Oro.xlsx")

# ==============================================================================
# 3. BAR CHART: LRC UNTUK SEKTOR CONSTRAINED
# ==============================================================================
p_lrc_bar <- ggplot(df_lrc_constrained, aes(x = reorder(Sector_Name, LRC_ha_per_M_PGK), y = LRC_ha_per_M_PGK)) +
  # Batang Bar
  geom_col(fill = "#2E7D32", width = 0.7) +
  
  # Label Angka di Ujung Batang
  geom_text(
    aes(label = comma(round(LRC_ha_per_M_PGK, 2))),
    hjust = -0.15,
    size = 3.5,
    fontface = "bold",
    color = "gray15"
  ) +
  
  # Rotasi Grafik Menjadi Horizontal
  coord_flip() +
  
  # Skala Sumbu Y (Memberikan Ruang Tambahan untuk Label)
  scale_y_continuous(
    labels = comma_format(),
    expand = expansion(mult = c(0, 0.25))
  ) +
  
  # Judul dan Label Sumbu
  labs(
    title = "Land Requirement Coefficient (LRC) - Constrained Sectors",
    subtitle = "Required Land Area per Unit of Final Demand (ha / Million Kina)",
    x = NULL,
    y = "LRC (ha / Million Kina)"
  ) +
  
  # Tema Visual
  theme_minimal(base_size = 12) +
  theme(
    plot.title    = element_text(face = "bold", size = 13, color = "#1B5E20", hjust = 0),
    plot.subtitle = element_text(size = 10, color = "gray30", hjust = 0),
    axis.text.y   = element_text(size = 9.5, color = "black", face = "bold"),
    axis.text.x   = element_text(color = "gray30"),
    panel.grid.minor   = element_blank(),
    panel.grid.major.y = element_blank() # Menghilangkan grid horizontal
  )

# Tampilkan Grafik
print(p_lrc_bar)

```

## Gross Regional Product (GRP) Projection and Growth by KSM Sector Groups (2023–2050)

```{r grp-ksm-barchart, echo = FALSE, warning = FALSE, message = FALSE}
# ==============================================================================
# 1. AGREGASI GRP PROYEKSI PER KELOMPOK KSM
# ==============================================================================

# Ambil kelompok KSM dari DeskripsiSektor
ksm_groups <- DeskripsiSektor$KSM

# Konversi matriks PDRB hasil simulasi BAU (34 sektor x 28 tahun)
pdrb_BAU_df <- as.data.frame(pdrb_BAU)
pdrb_BAU_df$KSM <- ksm_groups

# Agregasi total GRP per kelompok KSM untuk setiap tahun
grp_ksm_yearly <- pdrb_BAU_df %>%
  group_by(KSM) %>%
  summarise(across(everything(), sum, na.rm = TRUE))

# Hitung GRP Baseline (2023), Proyeksi (2050), dan CAGR (%/tahun)
tahun_awal_sim  <- tahunAwal   # 2023
tahun_akhir_sim <- tahunAkhir  # 2050
n_tahun_sim     <- tahun_akhir_sim - tahun_awal_sim # 27 tahun

df_ksm_summary <- grp_ksm_yearly %>%
  select(KSM, GRP_2023 = as.character(tahun_awal_sim), GRP_2050 = as.character(tahun_akhir_sim)) %>%
  mutate(
    CAGR_Percent = ifelse(GRP_2023 > 0, ((GRP_2050 / GRP_2023)^(1 / n_tahun_sim) - 1) * 100, 0),
    CAGR_Percent = ifelse(is.na(CAGR_Percent) | is.infinite(CAGR_Percent), 0, CAGR_Percent)
  )

# Ekspor tabel rekapitulasi KSM ke Excel
write_xlsx(df_ksm_summary, "GRP_Projection_and_Growth_by_KSM_Oro.xlsx")

# ==============================================================================
# BAR CHART PERBANDINGAN GRP 2023 vs 2050 (RAPI & TANPA TUMPANG TINDIH)
# ==============================================================================

# 1. Format Data
df_ksm_long <- df_ksm_summary %>%
  pivot_longer(cols = c(GRP_2023, GRP_2050), names_to = "Year", values_to = "GRP") %>%
  filter(GRP > 0) %>% # Eliminasi sektor bernilai 0 agar tidak memenuhi tempat
  mutate(
    Year_Label = ifelse(Year == "GRP_2023", paste0(tahun_awal_sim, " (Baseline)"), paste0(tahun_akhir_sim, " (Projected)")),
    Year_Label = factor(Year_Label, levels = c(paste0(tahun_awal_sim, " (Baseline)"), paste0(tahun_akhir_sim, " (Projected)")))
  )

# 2. Render Bar Chart
p_bar_grp_comparison <- ggplot(df_ksm_long, aes(x = reorder(KSM, GRP), y = GRP, fill = Year_Label)) +
  
  # A. Batang Bar Berdampingan dengan Jarak Cukup
  geom_bar(
    stat = "identity", 
    position = position_dodge(width = 0.8), 
    width = 0.7
  ) +
  
  # B. Label Angka Masing-Masing Bar (Menggunakan position_dodge agar presisi mengikuti posisi bar)
  geom_text(
    aes(label = comma(round(GRP, 1)), color = Year_Label),
    position = position_dodge(width = 0.8), # Mengikuti Y posisi masing-masing bar
    hjust = -0.15,                           # Beri sedikit jarak ke kanan dari ujung bar
    vjust = 0.4,
    size = 3.2,
    fontface = "bold",
    show.legend = FALSE
  ) +
  
  # C. Orientasi Horizontal
  coord_flip() +
  
  # D. Skala Warna Batang & Warna Teks Label
  scale_fill_manual(values = c("2023 (Baseline)" = "#56B4E9", "2050 (Projected)" = "#1F4E79")) +
  scale_color_manual(values = c("2023 (Baseline)" = "#2c729e", "2050 (Projected)" = "#1F4E79")) +
  
  # E. Ekstensi Sumbu Y/X agar Label Tidak Terpotong di Ujung Kanan
  scale_y_continuous(
    labels = comma_format(), 
    expand = expansion(mult = c(0, 0.3)) # Menambah 30% ruang kosong di kanan
  ) +
  
  # F. Judul & Sumbu
  labs(
    title = sprintf("GRP Projection Comparison by KSM Sector Group (%d vs %d)", tahun_awal_sim, tahun_akhir_sim),
    subtitle = "BAU Scenario GRP Growth Comparison across KSM Classifications (Million PGK)",
    x = NULL,
    y = "Total GRP (Million PGK)",
    fill = "Simulation Year"
  ) +
  
  # G. Pengaturan Tema & Garis Pembatas (Grid Lines)
  theme_minimal(base_size = 12) +
  theme(
    plot.title         = element_text(face = "bold", size = 13, color = "#1F4E79", hjust = 0),
    plot.subtitle      = element_text(size = 10, color = "gray30", hjust = 0),
    axis.text.y        = element_text(size = 9, face = "bold", color = "black"),
    legend.position    = "bottom",
    legend.title       = element_text(face = "bold", size = 9),
    
    # Menampilkan garis pemisah antar sektor & garis bantu nilai
    panel.grid.minor   = element_blank(),
    panel.grid.major.x = element_line(color = "gray85", linetype = "dashed"), # Garis vertikal nilai GRP
    panel.grid.major.y = element_line(color = "gray90", linewidth = 0.5)      # Garis pemisah antar sektor KSM
  )

# Tampilkan Bar Chart
print(p_bar_grp_comparison)



# ==============================================================================
# 3. BAR CHART 2: LAJU PERTUMBUHAN ANNUALSECTORAL (CAGR % 2023–2050) PER KSM
# ==============================================================================

p_bar_cagr_ksm <- ggplot(df_ksm_summary, aes(x = reorder(KSM, CAGR_Percent), y = CAGR_Percent)) +
  # Batang Bar Tunggal
  geom_col(fill = "#2E7D32", width = 0.65) +
  
  # Label Persentase Pertumbuhan
  geom_text(
    aes(label = sprintf("%.2f%%", CAGR_Percent)),
    hjust = -0.15,
    size = 3.5,
    fontface = "bold",
    color = "black"
  ) +
  
  # Rotasi Horizontal
  coord_flip() +
  
  # Skala Sumbu Y
  scale_y_continuous(
    labels = function(x) paste0(format(x, nsmall = 1), "%"),
    expand = expansion(mult = c(0, 0.25))
  ) +
  
  # Title & Labels
  labs(
    title = sprintf("Average Annual Growth Rate (CAGR %d–%d) by KSM Sector Group", tahun_awal_sim, tahun_akhir_sim),
    subtitle = "Relative Growth Performance across KSM Classifications in Oro Province",
    x = NULL,
    y = "Annual Growth Rate (%)"
  ) +
  
  # Tema Visual
  theme_minimal(base_size = 12) +
  theme(
    plot.title       = element_text(face = "bold", size = 13, color = "#1B5E20", hjust = 0),
    plot.subtitle    = element_text(size = 10, color = "gray30", hjust = 0),
    axis.text.y      = element_text(size = 9, face = "bold", color = "black"),
    panel.grid.minor = element_blank(),
    panel.grid.major.y = element_blank()
  )

# Tampilkan Bar Chart 2 (Laju Pertumbuhan CAGR %)
print(p_bar_cagr_ksm)
```

## Gross Regional Product (GRP) PNG 2019 and 2023

```{r grp-2019-2023-excel, echo = FALSE, warning = FALSE, message = FALSE}
# ==============================================================================
# PARAMETER UTAMA MODEL & STRUKTUR EXCEL (DIKUMPULKAN DI BARIS AWAL)
# ==============================================================================
# 1. Parameter Model Simulasi
jml_sektor_nat           <- 40                   # Jumlah sektor nasional PNG
tahun_awal_nat           <- 2019                 # Tahun basis awal
tahun_akhir_nat          <- 2023                 # Tahun basis akhir
n_yrs_nat                <- tahun_akhir_nat - tahun_awal_nat # Rentang periode (4 tahun)

# 2. Parameter Struktur Kolom & Baris File Excel Input
baris_totInputPrimer_nat <- 50                   # Indeks baris Total Input Primer / Value Added
kolom_mulai_sektor_nat   <- 2                    # Indeks kolom pertama sektor (Kolom F = 6)
kolom_akhir_sektor_nat   <- kolom_mulai_sektor_nat + jml_sektor_nat - 1 # Kolom sektor terakhir (45)
kolom_nama_sektor_nat    <- "Nama Sektor"        # Nama header kolom nama sektor

# 3. Parameter File Output Excel
file_output_excel        <- "PNG_National_GDP_TimeSeries_2019_2023_40Sectors.xlsx"

file_io_2019 <- "io_png_2019.xlsx"
file_io_2023 <- "io_png_2023.xlsx"
sheet_name   <- 1

# ==============================================================================
# EXECUTION SCRIPT
# ==============================================================================

# 1. BACA FILE INPUT EXCEL IO NASIONAL 2019 DAN 2023
io_png_2019 <- read_excel(file_io_2019, sheet = sheet_name, col_names = TRUE)
io_png_2023 <- read_excel(file_io_2023, sheet = sheet_name, col_names = TRUE)

# 2. EKSTRAK NAMA SEKTOR & DATA GDP SEKTORAL 2019 DAN 2023
nama_sektor_nat <- as.vector(io_png_2023[1:jml_sektor_nat, kolom_nama_sektor_nat][[1]])

gdp_2019_raw <- as.numeric(io_png_2019[baris_totInputPrimer_nat, kolom_mulai_sektor_nat:kolom_akhir_sektor_nat])
gdp_2023_raw <- as.numeric(io_png_2023[baris_totInputPrimer_nat, kolom_mulai_sektor_nat:kolom_akhir_sektor_nat])

# Cleaning dari nilai NA / NaN / Infinite
gdp_2019_sectoral <- ifelse(is.na(gdp_2019_raw) | is.nan(gdp_2019_raw), 0, gdp_2019_raw)
gdp_2023_sectoral <- ifelse(is.na(gdp_2023_raw) | is.nan(gdp_2023_raw), 0, gdp_2023_raw)

# 3. KALKULASI ANNUAL GROWTH (CAGR) & INTERPOLASI TAHUNAN (2020-2022)
cagr_annual_nat <- ifelse(
  gdp_2019_sectoral > 0 & gdp_2023_sectoral > 0,
  (gdp_2023_sectoral / gdp_2019_sectoral)^(1 / n_yrs_nat) - 1,
  0
)
cagr_annual_nat[is.na(cagr_annual_nat) | is.infinite(cagr_annual_nat)] <- 0

# Interpolasi Nilai GDP Tahun 2020, 2021, dan 2022
gdp_2020_sectoral <- gdp_2019_sectoral * (1 + cagr_annual_nat)
gdp_2021_sectoral <- gdp_2019_sectoral * ((1 + cagr_annual_nat)^2)
gdp_2022_sectoral <- gdp_2019_sectoral * ((1 + cagr_annual_nat)^3)

# 4. PEMBENTUKAN DATA FRAME TIMESERIES NASIONAL (2019–2023)
df_gdp_nat_timeseries <- data.frame(
  No = 1:jml_sektor_nat,
  Sector_Code = paste0("S", 1:jml_sektor_nat),
  Sector_Name = nama_sektor_nat,
  `2019` = round(gdp_2019_sectoral, 2),
  `2020` = round(gdp_2020_sectoral, 2),
  `2021` = round(gdp_2021_sectoral, 2),
  `2022` = round(gdp_2022_sectoral, 2),
  `2023` = round(gdp_2023_sectoral, 2),
  `Annual_CAGR_Percent` = round(cagr_annual_nat * 100, 2),
  check.names = FALSE
)

# Akumulasi Total GDP Nasional
tot_19   <- sum(gdp_2019_sectoral)
tot_23   <- sum(gdp_2023_sectoral)
tot_cagr <- ifelse(tot_19 > 0, ((tot_23 / tot_19)^(1 / n_yrs_nat) - 1) * 100, 0)

row_total_nat <- data.frame(
  No = NA,
  Sector_Code = "TOTAL",
  Sector_Name = "Total Gross Domestic Product (PNG)",
  `2019` = round(tot_19, 2),
  `2020` = round(sum(gdp_2020_sectoral), 2),
  `2021` = round(sum(gdp_2021_sectoral), 2),
  `2022` = round(sum(gdp_2022_sectoral), 2),
  `2023` = round(tot_23, 2),
  `Annual_CAGR_Percent` = round(tot_cagr, 2),
  check.names = FALSE
)

df_gdp_nat_final <- rbind(df_gdp_nat_timeseries, row_total_nat)

# 5. EXPORT HASIL KE EXCEL & TAMPILKAN TABEL HTML
write_xlsx(df_gdp_nat_final, file_output_excel)

knitr::kable(
  df_gdp_nat_final,
  row.names = FALSE,
  caption = sprintf("National Sectoral Gross Domestic Product (GDP) Time Series for Papua New Guinea (%d–%d) (Million PGK)", tahun_awal_nat, tahun_akhir_nat),
  digits = 2,
  format.args = list(big.mark = ","),
  col.names = c("No", "Sector Code", "Sector Name", "2019", "2020", "2021", "2022", "2023", "Annual Growth (%/year)"),
  align = c("c", "c", "l", "r", "r", "r", "r", "r", "r")
) %>%
  kableExtra::kable_styling(
    bootstrap_options = c("striped", "hover", "condensed"),
    full_width = TRUE,
    position = "center"
  ) %>%
  kableExtra::row_spec(nrow(df_gdp_nat_final), bold = TRUE, background = "#EAEAEA")

```