---
title: "Regional Economy - GGP PNG Oro"
format: html
editor: visual
---


## Regional Economy Simulation



## Data Input and Reading

There are 4 input data files in xlsx format used, namely:

```{r tabel-rapi, echo=FALSE, message=FALSE, warning=FALSE}
library(knitr)
# if (!requireNamespace("kableExtra", quietly = TRUE)) {
#   install.packages("kableExtra")
# }
if (!requireNamespace("kableExtra", quietly = TRUE)) {
  install.packages("kableExtra", repos = "https://cloud.r-project.org/")
}
library(kableExtra)

# Membuat data frame
df <- data.frame(
  No = 1:4,
  `Input Data Description` = c(
    "Tabel Input-Output BUKECAP tahun 2025",
    "Data deskripsi sektor yang berisi:<br>• Nama pendek sektor<br>• Nama singkat sektor<br>• Kategori KSM<br>• Label constrained sector<br>• Label unconstrained sector<br>• Rataan pertumbuhan PDRB ADHK (yoy) setiap sector unconstrained<br>• Jumlah tenaga kerja setiap sektor di tahun 2025",
    "Data Land Distribution Coefficient BAU", 
    "Data luasan lahan (dalam hektare) berdasarkan tipe land cover historis dan proyeksi menggunakan asumsi skenario BAU"
  ),
  `R Variable Name` = c("<code>IO BUKECAP</code>", 
                       "<code>DeskripsiSektor</code>", 
                       "<code>LDM</code>", 
                       "<code>BAU_Lahan</code>"),
  `XLSX File Name` = c("io", 
                        "DeskripsiSektor", 
                        "LDC", 
                        "BAU_Lahan"),
  check.names = FALSE
)

kable(df, format = "html", escape = FALSE, align = c("c", "l", "l", "l")) %>%
  kable_styling(bootstrap_options = c("striped", "hover", "condensed"), full_width = FALSE) %>%
  column_spec(1, width = "2%") %>%    # Sangat sempit
  column_spec(2, width = "58%") %>%
  column_spec(3, width = "20%") %>%
  column_spec(4, width = "20%")
```

```{r, echo = FALSE, warning=FALSE, message = FALSE}
library(dplyr)
library(tidyr)
library(ggplot2)
library(readxl)
library(DT)
library(patchwork)
library(writexl)
library(plotly)
library(scales) # Untuk format koma angka
if (!requireNamespace("ggrepel", quietly = TRUE)) {
  install.packages("ggrepel", repos = "https://cloud.r-project.org/")
}
library(ggrepel)


# Data Ekonomi Provinsi
# Baca Matriks Transaksi Inter-Industri Provinsi (Z_prov) 
io <- read.csv("io png oro.csv", 
               header=T,
               sep=",",
               stringsAsFactors = F)

# 1. Baca data deskrpsi sektor
DeskripsiSektor <- read_excel("DeskripsiSektor.xlsx", 
                                sheet = "DeskripsiSektor", 
                                col_names = TRUE)

# LDC menghubungkan 66 sektor dengan jenis tutupan lahan (land cover)
LDM <- read_excel("LDC.xlsx",
                     sheet = "LDC", col_names = TRUE)

# Baca Data Luas Lahan per 5 Tahun (BAU_Lahan.xlsx)
BAULahan <- read_excel("BAU_Lahan.xlsx",
                        sheet = "BAU_Lahan", col_names = TRUE)


# LASLahan <- read_excel("LAS_Lahan.xlsx",
#                                sheet = "LAS_Lahan",
#                                col_names = TRUE)
# 
# SType1 <- read_excel("SType1.xlsx",
#                                sheet = "SType1",
#                                col_names = TRUE)
# SType2 <- read_excel("SType2.xlsx",
#                                sheet = "SType2",
#                                col_names = TRUE)
# SType3 <- read_excel("SType3.xlsx",
#                                sheet = "SType3",
#                                col_names = TRUE)
# 
# populasiPenduduk <- read_excel("populasi penduduk.xlsx", col_names = TRUE)
# 
# populasiPendudukPesisir <- read_excel("populasi penduduk pesisir.xlsx", col_names = TRUE)
# 
# pdrb_decay <- read.csv2("Bukecap_ADHK_PDRB_TimeSeries.csv", dec = ",", check.names = FALSE)
 
# Penyesuaian nama Input kolom yang dibutuhkan
jml_sektor <- 41
n_tahunSimulasi <- 27
tahunAwal <- 2023
tahunAkhir <- 2050
kolom_Sektor <- paste0("X", 1:41) # Membuat daftar nama kolom x1, x2, ..., x66 secara otomatis
namaSektor <- as.vector(io[1:jml_sektor,"Nama.Sektor"])
kolom_FD <- paste0("X309") # houshold: import dijumlahkan 
kolom_TOutput <- "X700"

baris_impor <- 52  # Baris Impor / Input Luar Daerah (ambil kolom import dan di trasnpose lalu di kalikan positf )
baris_upah  <- 52  # Baris Kompensasi Tenaga Kerja / Gaji & Upah (42:44)
baris_surplus <- 53 # baris surplus usaha bruto (oro: 45 dan 46)
baris_totInputPrimer <- 54 # oro:42:49
baris_totInput <- 50
# propLuasPesisir <- 0.144

```


```{r, echo = FALSE, warning=FALSE}
# pembacaan matrix A
matrixA <- io %>%
  slice(1:jml_sektor) %>%       # Mengambil baris 1 hingga 66
  select(all_of(kolom_Sektor))   # Mengambil rentang kolom dari x1 sampai x66

Z_prov <- data.matrix(matrixA)

# Total Output Sektor di Provinsi (X_prov)
X_prov <- as.numeric(io[baris_totInput,kolom_Sektor])
X_prov[is.nan(X_prov)] <- 0 #jika Nan diganti 0 

# Matriks Koefisien Teknis Provinsi (A_prov = Z_prov / X_prov)
A_prov <- sweep(Z_prov, 2, X_prov, FUN = "/")
A_prov[is.nan(A_prov)] <- 0 #jika Nan diganti 0 

# Menciptakan matriks identitas (I) berukuran n x n
nA_prov <- nrow(A_prov)
matrixI <- diag(nA_prov)

# Menghitung (I - A) dan mencari Invers Leontief: (I - A)^(-1)
I_minus_A <- matrixI - A_prov
Leontief_Inverse <- solve(I_minus_A)

#kolom final demand
fd <- io[1:jml_sektor,kolom_FD]


#Perkalian Matriks: (I - A)^-1 %*% FD
# Menggunakan operator %*% untuk perkalian aljabar linier (bukan * biasa)
matrix_X <- Leontief_Inverse %*% fd

#validasi total_output_baru (matrix X) = total_output io
total_output_io <- io[1:jml_sektor,kolom_TOutput]
validasi_output <- matrix_X/total_output_io*100

# proposi fd terhadap output
fdProp <- fd/total_output_io
fdProp[is.nan(fdProp) | is.infinite(fdProp)] <- 0

#validasi Proporsi NTB/total input * (I - A)^-1 %*% FD = total input primer di IO
totInputPrimer <- as.numeric(io[baris_totInputPrimer,kolom_Sektor])
totInput <- as.numeric(io[baris_totInput,kolom_Sektor])
ntbProp <- totInputPrimer/totInput
ntbProp[is.nan(ntbProp) | is.infinite(ntbProp)] <- 0
matrix_X <- as.numeric(matrix_X)
kali_NTB <- as.numeric(matrix_X * ntbProp)
validasi_NtbProp <- kali_NTB/totInputPrimer*100

#validasi Proporsi NTB/total input * (I - A)^-1 %*% FD = pdrb di IO (NTB + pajak atas produk)
totInputPrimer <- as.numeric(io[baris_totInputPrimer,kolom_Sektor])
pdrb_IO <- totInputPrimer 

#validasi (I - A)^-1 %*% FD %*% Proporsi NTB/total input *= pdrb di IO (NTB + pajak atas produk)
validasi_PDRB_IO <- (kali_NTB/pdrb_IO*100)
validasi_PDRB_IO[is.nan(validasi_PDRB_IO) | is.infinite(validasi_PDRB_IO)] <- 0

# menghitung land requirement coeff (LRC) dan land productivity coeff (LPC)
Lahan2025 <- BAULahan$"2025"
Lahan2025_diag <- diag(Lahan2025)
LDM_matrix <- as.matrix(LDM[,]) #tidak perlu menghilangkan kolom laut seperti bukecap
storage.mode(LDM_matrix) <- "double"
LR_matrix   <- LDM_matrix %*% Lahan2025_diag
LR <- rowSums(LR_matrix, na.rm = TRUE)
LRC <- LR/fd
LPC <- 1/LRC

# marker sektor Constrained dan Unconstrained
Unconstrained <- as.matrix(DeskripsiSektor[, 6])
Constrained <- as.matrix(DeskripsiSektor[, 5])
```

## Linkages analysis


```{r, echo = FALSE, warning=FALSE}
# ==============================================================================
# PERBAIKAN TOTAL: LINKAGE ANALYSIS (MENGGUNAKAN TOTAL OUTPUT X700)
# ==============================================================================

# 1. Gunakan TOTAL OUTPUT (X700) sebagai pembagi matriks A, bukan total input
X_prov <- as.numeric(io[1:jml_sektor, kolom_TOutput]) # Mengambil kolom X700
X_prov[is.na(X_prov) | is.nan(X_prov)] <- 0

# 2. Matriks Koefisien Teknis A_prov (Z / Total Output)
A_prov <- matrix(0, nrow = jml_sektor, ncol = jml_sektor)

for (j in 1:jml_sektor) {
  if (X_prov[j] > 0) {
    A_prov[, j] <- Z_prov[, j] / X_prov[j]
  } else {
    A_prov[, j] <- 0
  }
}

# Pengaman jika ada nilai tak terhingga / NaN
A_prov[is.na(A_prov) | is.nan(A_prov) | is.infinite(A_prov)] <- 0

# 3. Hitung Invers Leontief (I - A)^-1
nA_prov <- nrow(A_prov)
matrixI <- diag(nA_prov)
I_minus_A <- matrixI - A_prov

Leontief_Inverse <- solve(I_minus_A)
Leontief_Inverse[is.na(Leontief_Inverse) | is.infinite(Leontief_Inverse)] <- 0

# ------------------------------------------------------------------------------
# PERHITUNGAN LINKAGE INDEX
# ------------------------------------------------------------------------------

# Total Backward & Forward Linkage
tbl <- colSums(Leontief_Inverse)
tfl <- rowSums(Leontief_Inverse)

# Indeks ITBL dan ITFL
itbl <- tbl / mean(tbl)
itfl <- tfl / mean(tfl)

itbl[is.na(itbl) | is.nan(itbl) | is.infinite(itbl)] <- 0
itfl[is.na(itfl) | is.nan(itfl) | is.infinite(itfl)] <- 0

# ------------------------------------------------------------------------------
# PENGELOMPOKAN KUADRAN & PLOT
# ------------------------------------------------------------------------------

nama_pendek_label <- DeskripsiSektor$NamaPendek
if(length(nama_pendek_label) != jml_sektor) {
  nama_pendek_label <- namaSektor
}

tabel_kuadran <- data.frame(
  id_Sektor   = kolom_Sektor,
  nama_Sektor = namaSektor,
  NamaPendek  = nama_pendek_label,
  TBL  = round(tbl, 4),
  TFL  = round(tfl, 4),
  ITBL = round(itbl, 4),
  ITFL = round(itfl, 4),
  stringsAsFactors = FALSE
) %>%
  mutate(
    Kuadran = case_when(
      ITBL > 1 & ITFL > 1  ~ "K1 (BL High, FL High)",
      ITBL > 1 & ITFL <= 1 ~ "K2 (BL High, FL Low)",
      ITBL <= 1 & ITFL > 1 ~ "K3 (BL Low, FL High)",
      TRUE                 ~ "K4 (BL Low, FL Low)"
    ),
    Kategori = case_when(
      ITBL > 1 & ITFL > 1  ~ "Key Sector",
      ITBL > 1 & ITFL <= 1 ~ "Backward-Oriented Sector",
      ITBL <= 1 & ITFL > 1 ~ "Forward-Oriented Sector",
      TRUE                 ~ "Weak / Isolated Sector"
    )
  )

# Visualisasi Kuadran Linkage
p_linkagePendek <- ggplot(tabel_kuadran, aes(x = ITBL, y = ITFL, label = NamaPendek)) +
  geom_point(aes(color = Kuadran), size = 3) +
  geom_hline(yintercept = 1, linetype = "dashed", color = "red") +
  geom_vline(xintercept = 1, linetype = "dashed", color = "red") +
  geom_text_repel(size = 3, max.overlaps = 25, fontface = "bold") +
  labs(
    title = "Economic Sector Backward & Forward Linkage Quadrant Diagram",
    subtitle = "Red Dashed Line Indicates Index Boundary = 1.00",
    x = "Total Backward Linkage Index (ITBL)",
    y = "Total Forward Linkage Index (ITFL)"
  ) +
  theme_minimal() +
  theme(
    plot.title = element_text(face = "bold", hjust = 0.5),
    plot.subtitle = element_text(hjust = 0.5),
    legend.position = "bottom"
  )

print(p_linkagePendek)
```

## Multiplier Analysis

```{r, echo = FALSE, warning=FALSE}
# ==============================================================================
# MULTIPLIER ANALYSIS (OUTPUT, INCOME, LABOUR, & IMPORT EFFECTS)
# ==============================================================================

# 1. PERSIAPAN DATA INPUT PRIMER & PENGAMAN DIVISION BY ZERO
# A. Total Output (X_prov)
X_prov <- as.numeric(io[baris_totInput, kolom_Sektor])
X_prov[is.na(X_prov) | is.nan(X_prov)] <- 0

# B. Koefisien Pendapatan Langsung (h)
upah_gaji <- as.numeric(io[baris_upah, kolom_Sektor])
upah_gaji[is.na(upah_gaji) | is.nan(upah_gaji)] <- 0
h <- ifelse(X_prov > 0, upah_gaji / X_prov, 0)
h[is.na(h) | is.nan(h) | is.infinite(h)] <- 0
h_diag <- diag(h)

# C. Koefisien Tenaga Kerja Langsung (w)
tk_prov <- as.numeric(DeskripsiSektor$TenagaKerja)
tk_prov[is.na(tk_prov) | is.nan(tk_prov)] <- 0
w <- ifelse(X_prov > 0, tk_prov / X_prov, 0)
w[is.na(w) | is.nan(w) | is.infinite(w)] <- 0
w_diag <- diag(w)

# D. Koefisien Impor Langsung (m)
impor <- as.numeric(io[baris_impor, kolom_Sektor])
impor[is.na(impor) | is.nan(impor)] <- 0
im <- ifelse(X_prov > 0, impor / X_prov, 0)
im[is.na(im) | is.nan(im) | is.infinite(im)] <- 0
im_diag <- diag(im)


# 2. PERHITUNGAN MULTIPLIER & TOTAL EFFECTS
# A. Output Multiplier (Sum Kolom Leontief Inverse)
output_mult <- colSums(Leontief_Inverse)
output_mult[is.na(output_mult) | is.infinite(output_mult)] <- 0

# B. Total Effects per Unit Permintaan Akhir
tot_income_effect <- as.vector(colSums(h_diag %*% Leontief_Inverse))
tot_labour_effect <- as.vector(colSums(w_diag %*% Leontief_Inverse))
tot_import_effect <- as.vector(colSums(im_diag %*% Leontief_Inverse))

# Cleaning any remaining non-finite values
tot_income_effect[is.na(tot_income_effect) | is.infinite(tot_income_effect)] <- 0
tot_labour_effect[is.na(tot_labour_effect) | is.infinite(tot_labour_effect)] <- 0
tot_import_effect[is.na(tot_import_effect) | is.infinite(tot_import_effect)] <- 0

# C. Multiplier Tipe I (Rasio terhadap Koefisien Langsung)
type1_income_mult <- ifelse(h > 0, tot_income_effect / h, 0)
type1_labour_mult <- ifelse(w > 0, tot_labour_effect / w, 0)
type1_import_mult <- ifelse(im > 0, tot_import_effect / im, 0)

type1_income_mult[is.na(type1_income_mult) | is.infinite(type1_income_mult)] <- 0
type1_labour_mult[is.na(type1_labour_mult) | is.infinite(type1_labour_mult)] <- 0
type1_import_mult[is.na(type1_import_mult) | is.infinite(type1_import_mult)] <- 0


# 3. PENGGABUNGAN KE TABEL KUADRAN & MULTIPLIER SEKTORAL
ksm_sektor <- io[1:jml_sektor, 5]

tabel_multiplier_sektoral <- tabel_kuadran %>%
  mutate(
    KSM                  = ksm_sektor,
    Koef_Upah_h          = round(h, 6),
    Koef_TK_w            = round(w, 6),
    Koef_Impor_m         = round(im, 6),
    Output_Multiplier    = round(output_mult, 4),
    Income_Effect        = round(tot_income_effect, 4),
    Labour_Effect        = round(tot_labour_effect, 4),
    Import_Effect        = round(tot_import_effect, 4),
    Income_Multiplier_T1 = round(type1_income_mult, 4),
    Labour_Multiplier_T1 = round(type1_labour_mult, 4),
    Import_Multiplier_T1 = round(type1_import_mult, 4)
  )

df_tabel_multiplier_sektoral <- datatable(tabel_multiplier_sektoral)


# 4. EKSTRAKSI TOP 15 SEKTOR MASING-MASING INDIKATOR
top15_income <- tabel_multiplier_sektoral %>%
  filter(!is.na(Income_Effect) & !is.infinite(Income_Effect)) %>%
  arrange(desc(Income_Effect)) %>%
  slice(1:15)

top15_labour <- tabel_multiplier_sektoral %>%
  filter(!is.na(Labour_Effect) & !is.infinite(Labour_Effect)) %>%
  arrange(desc(Labour_Effect)) %>%
  slice(1:15)

top15_import <- tabel_multiplier_sektoral %>%
  filter(!is.na(Import_Effect) & !is.infinite(Import_Effect)) %>%
  arrange(desc(Import_Effect)) %>%
  slice(1:15)

top15_output <- tabel_multiplier_sektoral %>%
  filter(!is.na(Output_Multiplier) & !is.infinite(Output_Multiplier)) %>%
  arrange(desc(Output_Multiplier)) %>%
  slice(1:15)


# 5. PEMBUATAN PLOT UNTUK TIAP INDIKATOR (DALAM BAHASA INGGRIS & PGK)
# Plot 1: Top 15 Income Effect
p_income <- ggplot(top15_income, aes(x = reorder(nama_Sektor, Income_Effect), y = Income_Effect)) +
  geom_col(fill = "#2e7d32", width = 0.75) +
  geom_text(aes(label = sprintf("%.4f", Income_Effect)), hjust = -0.15, size = 3) +
  coord_flip() +
  scale_y_continuous(expand = expansion(mult = c(0, 0.2))) +
  labs(
    title = "Top 15 Sectors - Income Effect",
    subtitle = "Household Income Impact per Unit of Final Demand",
    x = NULL,
    y = "Income Effect (Million PGK/Million PGK)"
  ) +
  theme_minimal() +
  theme(
    plot.title = element_text(face = "bold", size = 12, color = "#1b5e20"),
    axis.text.y = element_text(size = 8.5)
  )

# Plot 2: Top 15 Labour Effect
p_labour <- ggplot(top15_labour, aes(x = reorder(nama_Sektor, Labour_Effect), y = Labour_Effect)) +
  geom_col(fill = "#1565c0", width = 0.75) +
  geom_text(aes(label = sprintf("%.4f", Labour_Effect)), hjust = -0.15, size = 3) +
  coord_flip() +
  scale_y_continuous(expand = expansion(mult = c(0, 0.2))) +
  labs(
    title = "Top 15 Sectors - Labour Effect",
    subtitle = "Labor Absorption per Unit of Final Demand",
    x = NULL,
    y = "Labour Effect (Person/Million PGK)"
  ) +
  theme_minimal() +
  theme(
    plot.title = element_text(face = "bold", size = 12, color = "#0d47a1"),
    axis.text.y = element_text(size = 8.5)
  )

# Plot 3: Top 15 Import Effect
p_import <- ggplot(top15_import, aes(x = reorder(nama_Sektor, Import_Effect), y = Import_Effect)) +
  geom_col(fill = "#c62828", width = 0.75) +
  geom_text(aes(label = sprintf("%.4f", Import_Effect)), hjust = -0.15, size = 3) +
  coord_flip() +
  scale_y_continuous(expand = expansion(mult = c(0, 0.2))) +
  labs(
    title = "Top 15 Sectors - Import Effect",
    subtitle = "Input Import Leakage Impact per Unit of Final Demand",
    x = NULL,
    y = "Import Effect (Million PGK/Million PGK)"
  ) +
  theme_minimal() +
  theme(
    plot.title = element_text(face = "bold", size = 12, color = "#b71c1c"),
    axis.text.y = element_text(size = 8.5)
  )

# Plot 4: Top 15 Output Multiplier
p_output <- ggplot(top15_output, aes(x = reorder(nama_Sektor, Output_Multiplier), y = Output_Multiplier)) +
  geom_col(fill = "#e67e22", width = 0.75) +
  geom_text(aes(label = sprintf("%.4f", Output_Multiplier)), hjust = -0.15, size = 3) +
  coord_flip() +
  scale_y_continuous(expand = expansion(mult = c(0, 0.2))) +
  labs(
    title = "Top 15 Sectors - Output Multiplier",
    x = NULL,
    y = "Output Multiplier (Million PGK/Million PGK)"
  ) +
  theme_minimal() +
  theme(
    plot.title = element_text(face = "bold", size = 12, color = "#d35400"),
    axis.text.y = element_text(size = 8.5)
  )

# 6. TAMPILKAN MATRIKS PLOT GABUNGAN (JIKA DIBUTUHKAN)
gabungan_plot <- p_income / p_labour / p_import / p_output +
  plot_annotation(
    title = "REGIONAL STRATEGIC SECTOR ANALYSIS (ORO PROVINCE)",
    subtitle = "Top 15 Sectors Comparison Based on Economic Multiplier Indicators",
    theme = theme(
      plot.title = element_text(face = "bold", size = 16, hjust = 0.5),
      plot.subtitle = element_text(size = 11, hjust = 0.5)
    )
  )

# Menampilkan grafik satu per satu
print(p_output)
print(p_import)
print(p_labour)
print(p_income)

```


## Simulation BAU

### Definition

This scenario represents a projection of economic and environmental conditions under a status-quo trajectory, assuming no new policy interventions or significant changes in resource governance up to 2050.

### Assumptions

Economic growth for non-LaS (non-land-based) sectors is projected using the average annual economic growth rate over the past 5 years (2019-2023).

```{r, echo = FALSE, warning=FALSE}
## Ekstrak vector rerata pertumbuhan sektor unconstrained
rate <- DeskripsiSektor$RateUnconstrained

## Buat matrix untuk menyimpan hasil 
all_steps <- matrix(NA, nrow = jml_sektor, ncol = n_tahunSimulasi)
current_val <- fd

## Loop untuk menghitung FD scenario
for (i in 1:n_tahunSimulasi) {
  current_val <- ((current_val * rate) + current_val) * Unconstrained
  all_steps[, i] <- current_val  # Store result in column 'i'
}

## Memberikan nama kolom pada hasil perhitungan FD scenario
colnames(all_steps) <- paste0("FD", 2024:2050)

# add FD2025 into the new matrix
fd_BAU_uncon <- all_steps
fd_BAU2025 <- fd * Unconstrained
fd_BAU_uncon <- cbind(fd_BAU2025, fd_BAU_uncon)
colnames(fd_BAU_uncon)[1] <- "FD2025"

# Extract data luasan tutupan lahan dari hasil simulasi BAU
BAUArea <- as.matrix(BAULahan[, (ncol(BAULahan) - n_tahunSimulasi):ncol(BAULahan)])
storage.mode(BAUArea) <- "double"

# Persiapkan data LDM dan LPC
LDM_matrix    <- as.matrix(LDM_matrix)
LPC           <- as.numeric(LPC)
Unconstrained <- as.numeric(Unconstrained)
num_rows <- nrow(LDM_matrix)
num_cols <- ncol(BAUArea)

# Loop untuk menghitung total area sektor dan Final Demand BAU
final_results <- matrix(NA, nrow = nrow(LDM_matrix), ncol = ncol(BAUArea))

for (i in 1:ncol(BAUArea)) {
  r_sums <- as.vector(LDM_matrix %*% BAUArea[, i])
  step_res <- r_sums * LPC * Constrained
  final_results[, i] <- r_sums * LPC * Constrained
  # Replace NaN before saving
  step_res[is.nan(step_res)] <- 0
  final_results[, i] <- step_res
}

# buat tabel FD keseluruhan BAU
final_results[is.nan(final_results)] <- 0
final_results[is.na(final_results)] <- 0
colnames(final_results) <- colnames(BAUArea)
fd_BAU_con <- final_results
fd_BAU <- fd_BAU_con + fd_BAU_uncon

# Loop untuk menghitung total PDRB hasil simulasi BAU
final_results <- matrix(NA, nrow = nrow(fd_BAU), ncol = ncol(fd_BAU))

for (i in 1:ncol(fd_BAU)) {
  r_sums <- as.vector(Leontief_Inverse %*% fd_BAU[, i])
  step_res <- r_sums 
  final_results[, i] <- r_sums * ntbProp
  # Replace NaN before saving
  final_results[is.nan(final_results)] <- 0
  #final_results[, i] <- step_res
}

# buat tabel FD keseluruhan PDRB BAU
colnames(final_results) <- colnames(BAUArea)
pdrb_BAU <- final_results

pdrb_BAU_total <- colSums(pdrb_BAU)
# plot(pdrb_BAU_total)
years <- tahunAwal:tahunAkhir
plot_df <- data.frame(
  Year = years,
  pdrb_BAU = pdrb_BAU_total
)
p <- ggplot(plot_df, aes(x = Year, y = pdrb_BAU)) +
  geom_line(aes(color = "BAU Scenario"), linewidth = 1.1) +
  geom_point(aes(color = "BAU Scenario"), size = 2) +
  scale_color_manual(
    name = "Scenario",
    values = c("BAU Scenario" = "#D95F02")
  ) +
  scale_x_continuous(breaks = seq(tahunAwal, tahunAkhir, by = 5)) +
  labs(
    title = "Gross Regional Product Projection: Scenario BAU",
    x = "Years",
    y = "Total GRP"
  ) +
  theme_minimal(base_size = 13) +
  theme(
    legend.position = "bottom",
    plot.title = element_text(face = "bold", hjust = 0.5)
  )

# 6. Tampilkan grafik
# print(p)

```


## Gross Regional Product (GRP)

```{r, echo = FALSE, warning=FALSE}
# ==============================================================================
# 0. SIMULATION TIME PARAMETERS (2023-2050)
# ==============================================================================
tahunAwal  <- 2023
tahunAkhir <- 2050
n_tahun    <- tahunAkhir - tahunAwal  # 27 years for CAGR calculation (2023 to 2050)

# ==============================================================================
# 1. GRP BAU TABLE & EXCEL EXPORT
# ==============================================================================

# Data frame of projected BAU GRP
final_pdrb <- plot_df

# Export to Excel file
# write_xlsx(final_pdrb, "Final_GRP_BAU_Oro_Province_2023_2050.xlsx")

# Print BAU GRP Table
knitr::kable(
  final_pdrb,
  row.names = FALSE,
  caption = sprintf("Gross Regional Product (GRP) Projection: BAU Scenario (%d–%d) (Million PGK)", tahunAwal, tahunAkhir),
  digits = 2,
  format.args = list(big.mark = ","),
  col.names = c("Year", "BAU GRP"),
  align = c("c", "r")
) %>%
  kableExtra::kable_styling(
    bootstrap_options = c("striped", "hover", "condensed"),
    full_width = FALSE,
    position = "center"
  )

# ==============================================================================
# 2. LINE CHART PROJECTION FOR BAU GRP (2023–2050) WITH CALLOUT LABELS
# ==============================================================================

# Extract specific values for baseline (2023) and end year (2050)
val_awal  <- plot_df$pdrb_BAU[plot_df$Year == tahunAwal]
val_akhir <- plot_df$pdrb_BAU[plot_df$Year == tahunAkhir]

# Format numbers with commas
lbl_awal  <- comma(round(val_awal, 0))
lbl_akhir <- comma(round(val_akhir, 0))

# Dynamic Y-axis offset for callout placement
y_range  <- max(plot_df$pdrb_BAU) - min(plot_df$pdrb_BAU)
y_offset <- y_range * 0.12

hasil_simulasi_label <- ggplot(plot_df, aes(x = Year, y = pdrb_BAU)) +
  # Line & Point for BAU Scenario
  geom_line(color = "#D95F02", linewidth = 1.2) +
  geom_point(color = "#D95F02", size = 2.5) +

  # Callout Pointer Lines
  annotate("segment", x = tahunAwal + 0.2, xend = tahunAwal + 2.8, y = val_awal, yend = val_awal + y_offset, color = "gray40", linewidth = 0.6) +
  annotate("segment", x = tahunAkhir - 0.2, xend = tahunAkhir - 2.8, y = val_akhir, yend = val_akhir - y_offset, color = "gray40", linewidth = 0.6) +

  # Excel-style Label Boxes
  annotate("label", x = tahunAwal + 3.5, y = val_awal + y_offset * 1.05, label = paste0(tahunAwal, ": PGK ", lbl_awal, " M"),
           fontface = "bold", fill = "#EAEAEA", color = "black", size = 3.8, label.padding = unit(0.4, "lines")) +
  annotate("label", x = tahunAkhir - 3.5, y = val_akhir - y_offset * 1.05, label = paste0(tahunAkhir, ": PGK ", lbl_akhir, " M"),
           fontface = "bold", fill = "#EAEAEA", color = "black", size = 3.8, label.padding = unit(0.4, "lines")) +

  # Axis Scale & Formatting
  scale_x_continuous(breaks = seq(tahunAwal, tahunAkhir, by = 5)) +
  scale_y_continuous(labels = comma_format()) +

  # Labels & Theme
  labs(
    title = sprintf("GRP Projection for Oro Province: BAU Scenario (%d–%d)", tahunAwal, tahunAkhir),
    x = "Year",
    y = "Total GRP (Million PGK)"
  ) +
  theme_minimal(base_size = 13) +
  theme(
    plot.title = element_text(face = "bold", hjust = 0.5, size = 14),
    panel.grid.minor = element_blank(),
    axis.text = element_text(color = "black")
  )

# Display Line Chart
print(hasil_simulasi_label)

# ==============================================================================
# 3. GRP BREAKDOWN BY SECTOR GROUP (LAS vs OTHER SECTORS vs TOTAL)
# ==============================================================================

# Extract indicator vector for constrained sectors (1 = LAS/Constrained, 0 = Other Sectors)
v_las <- as.numeric(DeskripsiSektor$Constrained)
v_las[is.na(v_las)] <- 0
v_lainnya <- 1 - v_las

# Function to calculate grouped GRP
hitung_pdrb_kelompok <- function(matriks_pdrb) {
  pdrb_las     <- colSums(matriks_pdrb[v_las == 1, , drop = FALSE])
  pdrb_lainnya <- colSums(matriks_pdrb[v_lainnya == 1, , drop = FALSE])
  pdrb_total   <- colSums(matriks_pdrb)
  
  return(list(LAS = pdrb_las, Other = pdrb_lainnya, Total = pdrb_total))
}

# Calculate grouped GRP for BAU scenario
res_BAU <- hitung_pdrb_kelompok(pdrb_BAU)

# ==============================================================================
# 4. ANNUAL AVERAGE GROWTH RATE (CAGR 2023–2050)
# ==============================================================================

# Compound Annual Growth Rate (CAGR) function
calc_cagr <- function(vec_pdrb, idx_start = as.character(tahunAwal), idx_end = as.character(tahunAkhir), n_yrs = n_tahun) {
  val_start <- vec_pdrb[idx_start]
  val_end   <- vec_pdrb[idx_end]
  cagr      <- ((val_end / val_start)^(1 / n_yrs) - 1) * 100
  return(as.numeric(cagr))
}

# CAGR Data Frame
cagr_data_bau <- data.frame(
  Group  = factor(c("LAS Sectors", "Other Sectors", "Overall Economy"),
                  levels = c("LAS Sectors", "Other Sectors", "Overall Economy")),
  Growth = c(
    calc_cagr(res_BAU$LAS),
    calc_cagr(res_BAU$Other),
    calc_cagr(res_BAU$Total)
  )
)

# ==============================================================================
# 5. BAR CHART: SECTORAL GROWTH RATE FOR BAU (2023–2050)
# ==============================================================================

p_bar_growth_bau <- ggplot(cagr_data_bau, aes(x = Group, y = Growth, fill = Group)) +
  geom_bar(stat = "identity", width = 0.5, show.legend = FALSE) +
  geom_text(
    aes(label = sprintf("%.2f%%", Growth)),
    vjust = -0.5,
    fontface = "bold",
    size = 4,
    color = "black"
  ) +
  scale_y_continuous(
    labels = function(x) paste0(format(x, nsmall = 1), "%"),
    expand = expansion(mult = c(0, 0.2))
  ) +
  scale_fill_manual(
    values = c(
      "LAS Sectors"     = "#E69F00",
      "Other Sectors"   = "#56B4E9",
      "Overall Economy" = "#4178BE"
    )
  ) +
  labs(
    title = sprintf("Average Annual Growth Rate (CAGR %d–%d): BAU Scenario", tahunAwal, tahunAkhir),
    x = NULL,
    y = "Annual Growth Rate (%)"
  ) +
  theme_minimal(base_size = 13) +
  theme(
    plot.title = element_text(face = "bold", hjust = 0.5, size = 13, color = "gray20"),
    axis.text.x = element_text(face = "bold", size = 11, color = "gray20"),
    panel.grid.minor = element_blank(),
    panel.grid.major.x = element_blank()
  )

print(p_bar_growth_bau)

# ==============================================================================
# 6. SUMMARY TABLE FOR BAU GRP INDICATORS
# ==============================================================================

pdrb_awal  <- res_BAU$Total[as.character(tahunAwal)]
pdrb_akhir <- res_BAU$Total[as.character(tahunAkhir)]
cagr_bau   <- calc_cagr(res_BAU$Total)

df_ringkasan_bau <- data.frame(
  Indicator = c(
    sprintf("Total BAU GRP in %d", tahunAwal),
    sprintf("Total BAU GRP in %d", tahunAkhir),
    sprintf("Cumulative Growth (%d–%d)", tahunAwal, tahunAkhir),
    sprintf("Average Annual Growth Rate (CAGR %d–%d)", tahunAwal, tahunAkhir),
    sprintf("LAS Sectors Growth Rate (CAGR %d–%d)", tahunAwal, tahunAkhir),
    sprintf("Other Sectors Growth Rate (CAGR %d–%d)", tahunAwal, tahunAkhir)
  ),
  Value = c(
    sprintf("PGK %s Million", comma(round(pdrb_awal, 2))),
    sprintf("PGK %s Million", comma(round(pdrb_akhir, 2))),
    sprintf("+%.2f%%", ((pdrb_akhir - pdrb_awal) / pdrb_awal) * 100),
    sprintf("%.2f%% per year", cagr_bau),
    sprintf("%.2f%% per year", calc_cagr(res_BAU$LAS)),
    sprintf("%.2f%% per year", calc_cagr(res_BAU$Other))
  )
)

knitr::kable(
  df_ringkasan_bau,
  row.names = FALSE,
  caption = sprintf("Summary of BAU GRP Indicators for Oro Province (%d–%d)", tahunAwal, tahunAkhir),
  col.names = c("Indicator Parameter", "BAU Simulation Value"),
  align = c("l", "r")
) %>%
  kableExtra::kable_styling(
    bootstrap_options = c("striped", "hover", "condensed"),
    full_width = FALSE,
    position = "center"
  ) %>%
  kableExtra::row_spec(0, bold = TRUE, extra_css = "border-top: 2px solid #ccc; border-bottom: 2px solid #ccc;") %>%
  kableExtra::row_spec(4, bold = TRUE, background = "#EAEAEA")
```

## Gross Regional Product (GRP) 2019 and 2023

```{r, echo = FALSE, warning=FALSE}
# ==============================================================================
# REKONSTRUKSI GRP TAHUNAN (2019 - 2023) BERDASARKAN CAGR PER SEKTOR
# ==============================================================================

# 1. BACA FILE IO TAHUN 2019
io_2019 <- read.csv("io_png_oro_2019.csv", 
                    header = TRUE, 
                    sep = ",", 
                    stringsAsFactors = FALSE)

# 2. EKSTRAK GRP SEKTORAL 2019 DAN 2023
grp_2019_sectoral <- as.numeric(io_2019[baris_totInputPrimer, kolom_Sektor])
grp_2019_sectoral[is.na(grp_2019_sectoral)] <- 0

grp_2023_sectoral <- as.numeric(pdrb_BAU[, 1]) # Baseline simulasi 2023
grp_2023_sectoral[is.na(grp_2023_sectoral)] <- 0

# 3. HITUNG CAGR TAHUNAN (PERIODE 4 TAHUN: 2019 -> 2023)
n_yrs <- 2023 - 2019
cagr_annual <- ifelse(
  grp_2019_sectoral > 0 & grp_2023_sectoral > 0,
  (grp_2023_sectoral / grp_2019_sectoral)^(1 / n_yrs) - 1,
  0
)

# 4. ESTIMASI NILAI GRP TAHUN 2020, 2021, DAN 2022
grp_2020_sectoral <- grp_2019_sectoral * (1 + cagr_annual)
grp_2021_sectoral <- grp_2019_sectoral * ((1 + cagr_annual)^2)
grp_2022_sectoral <- grp_2019_sectoral * ((1 + cagr_annual)^3)

# 5. SUSUN DATA FRAME KESELURUHAN (2019–2023)
df_grp_timeseries <- data.frame(
  No = 1:jml_sektor,
  Sector_ID = kolom_Sektor,
  Sector_Name = namaSektor,
  `2019` = round(grp_2019_sectoral, 4),
  `2020` = round(grp_2020_sectoral, 4),
  `2021` = round(grp_2021_sectoral, 4),
  `2022` = round(grp_2022_sectoral, 4),
  `2023` = round(grp_2023_sectoral, 4),
  `Annual_CAGR_Percent` = round(cagr_annual * 100, 2),
  check.names = FALSE
)

# 6. EKSPOR KE FILE EXCEL (.XLSX)
write_xlsx(df_grp_timeseries, "GRP_TimeSeries_Sectoral_Oro_2019_2023.xlsx")

# 7. TAMPILKAN TABEL PADA LAPORAN QUARTO
knitr::kable(
  df_grp_timeseries,
  row.names = FALSE,
  caption = "Sectoral Gross Regional Product (GRP) Time Series for Oro Province (2019–2023) (Million PGK)",
  digits = 2,
  format.args = list(big.mark = ","),
  col.names = c("No", "Sector ID", "Sector Name", "2019", "2020", "2021", "2022", "2023", "Annual Growth (%/year)"),
  align = c("c", "c", "l", "r", "r", "r", "r", "r", "r")
) %>%
  kableExtra::kable_styling(
    bootstrap_options = c("striped", "hover", "condensed"),
    full_width = TRUE,
    position = "center"
  )


```

## GRP Projection with Capped Growth Rate

```{r, echo = FALSE, warning=FALSE}
# ==============================================================================
# 1. PARAMETERS & UNCONSTRAINED RATE CLEANING (WITH CAPPING)
# ==============================================================================
tahunAwal  <- tahunAwal
tahunAkhir <- tahunAkhir
n_tahun    <- tahunAkhir - tahunAwal  # 27 years (2023 to 2050)

# Extract raw unconstrained growth rates from DeskripsiSektor
rate_raw <- as.numeric(DeskripsiSektor$RateUnconstrained)
rate_raw[is.na(rate_raw) | is.nan(rate_raw)] <- 0

# Format Check: Convert percentage whole numbers (e.g., 5.5) to decimals (0.055) if needed
rate_clean <- ifelse(abs(rate_raw) > 1, rate_raw / 100, rate_raw)

# Apply Capping Mechanism (+6% max, -2% min)
max_growth_cap <- 0.06 
min_growth_cap <- -0.02
rate_capped    <- pmin(pmax(rate_clean, min_growth_cap), max_growth_cap)

# ==============================================================================
# 2. FINAL DEMAND (FD) SIMULATION FOR UNCONSTRAINED SECTORS
# ==============================================================================
# Matrix to store 27 years simulation steps (2024 - 2050)
all_steps_uncon <- matrix(NA, nrow = jml_sektor, ncol = n_tahunSimulasi)
current_fd      <- as.numeric(fd)

# Vector tagging for unconstrained sectors
v_unconstrained <- as.numeric(Unconstrained)
v_unconstrained[is.na(v_unconstrained)] <- 0

for (i in 1:n_tahunSimulasi) {
  # Apply growth rate only to unconstrained sectors
  current_fd      <- current_fd * (1 + (rate_capped * v_unconstrained))
  all_steps_uncon[, i] <- current_fd
}

colnames(all_steps_uncon) <- paste0("FD", (tahunAwal + 1):tahunAkhir)

# Combine baseline 2023 FD with projected FD (2024-2050)
fd_BAU_uncon <- cbind(as.numeric(fd) * v_unconstrained, all_steps_uncon)
colnames(fd_BAU_uncon)[1] <- paste0("FD", tahunAwal)

# ==============================================================================
# 3. FINAL DEMAND (FD) SIMULATION FOR CONSTRAINED (LAND-BASED) SECTORS
# ==============================================================================
# Extract land-use area for BAU (2023-2050)
BAUArea <- as.matrix(BAULahan[, (ncol(BAULahan) - n_tahunSimulasi):ncol(BAULahan)])
storage.mode(BAUArea) <- "double"

v_constrained <- as.numeric(Constrained)
v_constrained[is.na(v_constrained)] <- 0

# Calculate constrained FD: Land Area %*% LDM * LPC
fd_BAU_con <- matrix(NA, nrow = nrow(LDM_matrix), ncol = ncol(BAUArea))

for (i in 1:ncol(BAUArea)) {
  r_sums   <- as.vector(LDM_matrix %*% BAUArea[, i])
  step_res <- r_sums * as.numeric(LPC) * v_constrained
  step_res[is.na(step_res) | is.nan(step_res) | is.infinite(step_res)] <- 0
  fd_BAU_con[, i] <- step_res
}

colnames(fd_BAU_con) <- colnames(BAUArea)

# ==============================================================================
# 4. TOTAL GRP CALCULATION (UNCONSTRAINED + CONSTRAINED)
# ==============================================================================
# Combine FD from both constrained and unconstrained sectors
fd_BAU_total <- fd_BAU_con + fd_BAU_uncon

# Calculate GRP = Leontief Inverse %*% FD * NTB Proportion
pdrb_BAU <- matrix(NA, nrow = nrow(fd_BAU_total), ncol = ncol(fd_BAU_total))

for (i in 1:ncol(fd_BAU_total)) {
  r_sums   <- as.vector(Leontief_Inverse %*% fd_BAU_total[, i])
  step_res <- r_sums * as.numeric(ntbProp)
  step_res[is.na(step_res) | is.nan(step_res) | is.infinite(step_res)] <- 0
  pdrb_BAU[, i] <- step_res
}

colnames(pdrb_BAU) <- colnames(BAUArea)

# Aggregate total regional GRP
pdrb_BAU_total <- colSums(pdrb_BAU)
years          <- tahunAwal:tahunAkhir

plot_df <- data.frame(
  Year     = years,
  pdrb_BAU = pdrb_BAU_total
)

# Export GRP Simulation Results to Excel
write_xlsx(plot_df, "Final_GRP_BAU_Capped_Oro_2023_2050.xlsx")

# ==============================================================================
# 5. LINE CHART PROJECTION FOR BAU GRP WITH CALLOUT LABELS
# ==============================================================================
val_awal  <- plot_df$pdrb_BAU[plot_df$Year == tahunAwal]
val_akhir <- plot_df$pdrb_BAU[plot_df$Year == tahunAkhir]

lbl_awal  <- comma(round(val_awal, 2))
lbl_akhir <- comma(round(val_akhir, 2))

y_range  <- max(plot_df$pdrb_BAU) - min(plot_df$pdrb_BAU)
y_offset <- y_range * 0.12

hasil_simulasi_label <- ggplot(plot_df, aes(x = Year, y = pdrb_BAU)) +
  # Line & Point for BAU Scenario
  geom_line(color = "#D95F02", linewidth = 1.2) +
  geom_point(color = "#D95F02", size = 2.5) +

  # Callout Pointer Lines
  annotate("segment", x = tahunAwal + 0.2, xend = tahunAwal + 2.8, y = val_awal, yend = val_awal + y_offset, color = "gray40", linewidth = 0.6) +
  annotate("segment", x = tahunAkhir - 0.2, xend = tahunAkhir - 2.8, y = val_akhir, yend = val_akhir - y_offset, color = "gray40", linewidth = 0.6) +

  # Excel-style Label Boxes
  annotate("label", x = tahunAwal + 3.8, y = val_awal + y_offset * 1.05, label = paste0(tahunAwal, ": PGK ", lbl_awal, " M"),
           fontface = "bold", fill = "#EAEAEA", color = "black", size = 3.8, label.padding = unit(0.4, "lines")) +
  annotate("label", x = tahunAkhir - 3.8, y = val_akhir - y_offset * 1.05, label = paste0(tahunAkhir, ": PGK ", lbl_akhir, " M"),
           fontface = "bold", fill = "#EAEAEA", color = "black", size = 3.8, label.padding = unit(0.4, "lines")) +

  # Axis Scale & Formatting
  scale_x_continuous(breaks = seq(tahunAwal, tahunAkhir, by = 5)) +
  scale_y_continuous(labels = comma_format(), expand = expansion(mult = c(0.05, 0.2))) +

  # Labels & Theme
  labs(
    title = sprintf("GRP Projection for Oro Province: BAU Scenario (%d–%d)", tahunAwal, tahunAkhir),
    subtitle = "Applied Growth Cap (+6.0% Max, -2.0% Min per year for unconstrained sectors)",
    x = "Year",
    y = "Total GRP (Million PGK)"
  ) +
  theme_minimal(base_size = 13) +
  theme(
    plot.title = element_text(face = "bold", hjust = 0.5, size = 14),
    plot.subtitle = element_text(hjust = 0.5, size = 10, color = "gray30"),
    panel.grid.minor = element_blank(),
    axis.text = element_text(color = "black")
  )

# Display Line Chart
print(hasil_simulasi_label)

# ==============================================================================
# 6. ANNUAL AVERAGE GROWTH RATE (CAGR) & SUMMARY TABLE
# ==============================================================================
v_las     <- as.numeric(DeskripsiSektor$Constrained)
v_las[is.na(v_las)] <- 0
v_lainnya <- 1 - v_las

pdrb_las     <- colSums(pdrb_BAU[v_las == 1, , drop = FALSE])
pdrb_lainnya <- colSums(pdrb_BAU[v_lainnya == 1, , drop = FALSE])
pdrb_total   <- colSums(pdrb_BAU)

calc_cagr_val <- function(val_start, val_end, n_yrs = n_tahun) {
  cagr <- ((val_end / val_start)^(1 / n_yrs) - 1) * 100
  return(as.numeric(cagr))
}

cagr_overall <- calc_cagr_val(pdrb_total[1], pdrb_total[length(pdrb_total)])
cagr_las     <- calc_cagr_val(pdrb_las[1], pdrb_las[length(pdrb_las)])
cagr_other   <- calc_cagr_val(pdrb_lainnya[1], pdrb_lainnya[length(pdrb_lainnya)])

df_ringkasan_bau <- data.frame(
  Indicator = c(
    sprintf("Total BAU GRP in %d", tahunAwal),
    sprintf("Total BAU GRP in %d", tahunAkhir),
    sprintf("Cumulative Growth (%d–%d)", tahunAwal, tahunAkhir),
    sprintf("Average Annual Growth Rate (CAGR %d–%d)", tahunAwal, tahunAkhir),
    sprintf("LAS Sectors Growth Rate (CAGR %d–%d)", tahunAwal, tahunAkhir),
    sprintf("Other Sectors Growth Rate (CAGR %d–%d)", tahunAwal, tahunAkhir)
  ),
  Value = c(
    sprintf("PGK %s Million", comma(round(pdrb_total[1], 2))),
    sprintf("PGK %s Million", comma(round(pdrb_total[length(pdrb_total)], 2))),
    sprintf("+%.2f%%", ((pdrb_total[length(pdrb_total)] - pdrb_total[1]) / pdrb_total[1]) * 100),
    sprintf("%.2f%% per year", cagr_overall),
    sprintf("%.2f%% per year", cagr_las),
    sprintf("%.2f%% per year", cagr_other)
  )
)

knitr::kable(
  df_ringkasan_bau,
  row.names = FALSE,
  caption = sprintf("Summary of Capped BAU GRP Indicators for Oro Province (%d–%d)", tahunAwal, tahunAkhir),
  col.names = c("Indicator Parameter", "BAU Simulation Value"),
  align = c("l", "r")
) %>%
  kableExtra::kable_styling(
    bootstrap_options = c("striped", "hover", "condensed"),
    full_width = FALSE,
    position = "center"
  ) %>%
  kableExtra::row_spec(0, bold = TRUE, extra_css = "border-top: 2px solid #ccc; border-bottom: 2px solid #ccc;") %>%
  kableExtra::row_spec(4, bold = TRUE, background = "#EAEAEA")

# ==============================================================================
# BAR CHART: AVERAGE ANNUAL GROWTH RATE (CAGR 2023–2050)
# ==============================================================================

# 1. Buat Data Frame CAGR untuk 3 Kelompok Sektor
cagr_data_bau <- data.frame(
  Group = factor(
    c("LAS Sectors", "Other Sectors", "Overall Economy"),
    levels = c("LAS Sectors", "Other Sectors", "Overall Economy")
  ),
  Growth = c(cagr_las, cagr_other, cagr_overall)
)

# 2. Render Bar Chart Menggunakan ggplot2
p_bar_growth_bau <- ggplot(cagr_data_bau, aes(x = Group, y = Growth, fill = Group)) +
  # --- Batang Bar ---
  geom_bar(stat = "identity", width = 0.5, show.legend = FALSE) +
  
  # --- Label Persentase di Atas Batang ---
  geom_text(
    aes(label = sprintf("%.2f%%", Growth)),
    vjust = -0.6,
    fontface = "bold",
    size = 4.2,
    color = "black"
  ) +
  
  # --- Skala Sumbu Y dan Warna Asli Excel/Default ---
  scale_y_continuous(
    labels = function(x) paste0(format(x, nsmall = 1), "%"),
    expand = expansion(mult = c(0, 0.2))
  ) +
  scale_fill_manual(
    values = c(
      "LAS Sectors"     = "#E69F00",  # Oranye Kecokelatan
      "Other Sectors"   = "#56B4E9",  # Biru Cerah
      "Overall Economy" = "#4178BE"   # Biru Tua
    )
  ) +
  
  # --- Judul dan Label Sumbu ---
  labs(
    title = sprintf("Average Annual Growth Rate (CAGR %d–%d): BAU Scenario", tahunAwal, tahunAkhir),
    x = NULL,
    y = "Annual Growth Rate (%)"
  ) +
  
  # --- Tema Minimalis Eksklusif ---
  theme_minimal(base_size = 13) +
  theme(
    plot.title = element_text(face = "bold", hjust = 0.5, size = 14, color = "gray20"),
    axis.title.y = element_text(color = "gray30", size = 11),
    axis.text.x = element_text(face = "bold", size = 11, color = "gray20"),
    axis.text.y = element_text(color = "gray30"),
    panel.grid.minor = element_blank(),
    panel.grid.major.x = element_blank() # Menghilangkan grid vertikal
  )

# 3. Tampilkan Grafik
print(p_bar_growth_bau)



```

## Income
```{r, echo = FALSE, warning=FALSE}
# ==============================================================================
# 1. HOUSEHOLD INCOME PROJECTION (2023–2050)
# ==============================================================================
# Proyeksi pendapatan dihitung menggunakan proporsi kompensasi tenaga kerja (Labor Compensation) terhadap total GRP basis 2023.


# Calculate Household Income Proportion from 2023 IO Data
upah_gaji_png <- as.numeric(io[baris_upah, kolom_Sektor])
upah_gaji_png[is.na(upah_gaji_png)] <- 0
prop_income_png <- sum(upah_gaji_png) / sum(pdrb_IO)

# Income Projection Matrix (Million PGK)
income_BAU_png <- plot_df$pdrb_BAU * prop_income_png

df_income_projection <- data.frame(
  Year = plot_df$Year,
  Total_GRP_PGK_M = round(plot_df$pdrb_BAU, 2),
  Household_Income_PGK_M = round(income_BAU_png, 2)
)

# Export Income Projection to Excel
write_xlsx(df_income_projection, "Income_Projection_BAU_Oro_2023_2050.xlsx")

# Line Chart Household Income
p_income_proj <- ggplot(df_income_projection, aes(x = Year, y = Household_Income_PGK_M)) +
  geom_line(color = "#2E7D32", linewidth = 1.2) +
  geom_point(color = "#2E7D32", size = 2.5) +
  scale_x_continuous(breaks = seq(tahunAwal, tahunAkhir, by = 5)) +
  scale_y_continuous(labels = comma_format()) +
  labs(
    title = sprintf("Household Income Projection for Oro Province (%d–%d)", tahunAwal, tahunAkhir),
    x = "Year",
    y = "Total Income (Million PGK)"
  ) +
  theme_minimal(base_size = 13) +
  theme(
    plot.title = element_text(face = "bold", hjust = 0.5),
    panel.grid.minor = element_blank()
  )

print(p_income_proj)

```




## Intersectoral Land Linkages

```{r, echo = FALSE, warning=FALSE}
# ==============================================================================
# 3. INTERSECTORAL LAND LINKAGES ANALYSIS
# ==============================================================================
# Mengukur rata-rata Indeks Total Forward Linkage (ITFL / Sensitivity Index) khusus untuk sektor-sektor constrained (sektor berbasis lahan/SDA) untuk melihat sejauh mana sektor lahan bertindak sebagai pemasok input bagi seluruh struktur ekonomi regional.


# Extract Constrained Sector Tagging Vector (1 = Land-based, 0 = Non-land)
v_constrained_png <- as.numeric(DeskripsiSektor$Constrained)
v_constrained_png[is.na(v_constrained_png)] <- 0

# Calculate Constrained Land-based Sectors ITFL Average
itfl_land_sectors <- tabel_multiplier_sektoral$ITFL * v_constrained_png
mean_itfl_land_bau <- mean(itfl_land_sectors[v_constrained_png == 1], na.rm = TRUE)

df_land_linkages_summary <- data.frame(
  Indicator = c(
    "Total Land-Based Sectors",
    "Average Total Forward Linkage (ITFL) - Land Sectors",
    "Linkage Status / Role in Regional Supply Chain"
  ),
  Value = c(
    as.character(sum(v_constrained_png)),
    sprintf("%.4f", mean_itfl_land_bau),
    ifelse(mean_itfl_land_bau > 1, "Strong Forward Supply Driver", "Primary Material Supplier / Moderate Linkage")
  )
)

# Export Summary to Excel
write_xlsx(df_land_linkages_summary, "Land_Linkages_Summary_Oro_2023.xlsx")

# Display Summary Table in HTML Output
knitr::kable(
  df_land_linkages_summary,
  row.names = FALSE,
  caption = "Intersectoral Land Linkages Analysis for Oro Province (2023 Baseline)",
  col.names = c("Parameter", "Value"),
  align = c("l", "r")
) %>%
  kableExtra::kable_styling(
    bootstrap_options = c("striped", "hover", "condensed"),
    full_width = FALSE,
    position = "center"
  )

```



## Employment Absorption


```{r, echo = FALSE, warning=FALSE}
# ==============================================================================
# 2. EMPLOYMENT ABSORPTION PROJECTION (2023–2050)
# ==============================================================================
# Proyeksi serapan tenaga kerja dihitung dari penambahan tenaga kerja tahunan berdasarkan selisih pertumbuhan GRP yang dikalikan dengan Average Labor Multiplier basis 2023.

# Average Labor Multiplier (Person per Million PGK)
mean_lab_multiplier_png <- mean(tabel_multiplier_sektoral$Labour_Effect, na.rm = TRUE)

# Baseline Labor 2023
TK_baseline_2023 <- sum(DeskripsiSektor$TenagaKerja, na.rm = TRUE)

# Calculate Annual GRP Differences
grp_diff <- c(0, diff(plot_df$pdrb_BAU))

# Calculate Additional Jobs per Year and Accumulate
additional_jobs <- grp_diff * mean_lab_multiplier_png
employment_proj <- TK_baseline_2023 + cumsum(additional_jobs)

df_employment_projection <- data.frame(
  Year = plot_df$Year,
  Total_GRP_PGK_M = round(plot_df$pdrb_BAU, 2),
  Annual_GRP_Diff = round(grp_diff, 2),
  Projected_Employment_Persons = round(employment_proj, 0)
)

# Export Employment Projection to Excel
write_xlsx(df_employment_projection, "Employment_Projection_BAU_Oro_2023_2050.xlsx")

# Line Chart Employment Absorption
p_employment_proj <- ggplot(df_employment_projection, aes(x = Year, y = Projected_Employment_Persons)) +
  geom_line(color = "#1565C0", linewidth = 1.2) +
  geom_point(color = "#1565C0", size = 2.5) +
  scale_x_continuous(breaks = seq(tahunAwal, tahunAkhir, by = 5)) +
  scale_y_continuous(labels = comma_format()) +
  labs(
    title = sprintf("Employment Absorption Projection for Oro Province (%d–%d)", tahunAwal, tahunAkhir),
    x = "Year",
    y = "Total Jobs (Persons)"
  ) +
  theme_minimal(base_size = 13) +
  theme(
    plot.title = element_text(face = "bold", hjust = 0.5),
    panel.grid.minor = element_blank()
  )

print(p_employment_proj)


```
