---
title: "Regional Economy - GGP PNG Oro"
format: html
editor: visual
---


## Regional Economy Simulation



## Data Input and Reading

Terdapat 4 file data input berformat xlsx yang digunakan, yaitu:

```{r tabel-rapi, echo=FALSE, message=FALSE, warning=FALSE}
library(knitr)
# if (!requireNamespace("kableExtra", quietly = TRUE)) {
#   install.packages("kableExtra")
# }
if (!requireNamespace("kableExtra", quietly = TRUE)) {
  install.packages("kableExtra", repos = "https://cloud.r-project.org/")
}
library(kableExtra)

# Membuat data frame
df <- data.frame(
  No = 1:4,
  `Keterangan Data Input` = c(
    "Tabel Input-Output BUKECAP tahun 2025",
    "Data deskripsi sektor yang berisi:<br>• Nama pendek sektor<br>• Nama singkat sektor<br>• Kategori KSM<br>• Label constrained sector<br>• Label unconstrained sector<br>• Rataan pertumbuhan PDRB ADHK (yoy) setiap sector unconstrained<br>• Jumlah tenaga kerja setiap sektor di tahun 2025",
    "Data Land Distribution Coefficient BAU", 
    "Data luasan lahan (dalam hektare) berdasarkan tipe land cover historis dan proyeksi menggunakan asumsi skenario BAU"
  ),
  `Nama Variabel R` = c("<code>IO BUKECAP</code>", 
                       "<code>DeskripsiSektor</code>", 
                       "<code>LDM</code>", 
                       "<code>BAU_Lahan</code>"),
  `Nama File XLSX` = c("io", 
                        "DeskripsiSektor", 
                        "LDC", 
                        "BAU_Lahan"),
  check.names = FALSE
)

kable(df, format = "html", escape = FALSE, align = c("c", "l", "l", "l")) %>%
  kable_styling(bootstrap_options = c("striped", "hover", "condensed"), full_width = FALSE) %>%
  column_spec(1, width = "2%") %>%    # Sangat sempit
  column_spec(2, width = "58%") %>%
  column_spec(3, width = "20%") %>%
  column_spec(4, width = "20%")
```

```{r, echo = FALSE, warning=FALSE, message = FALSE}
library(dplyr)
library(tidyr)
library(ggplot2)
library(readxl)
library(DT)
library(patchwork)
library(writexl)
library(plotly)
library(scales) # Untuk format koma angka
if (!requireNamespace("ggrepel", quietly = TRUE)) {
  install.packages("ggrepel", repos = "https://cloud.r-project.org/")
}
library(ggrepel)


# Data Ekonomi Provinsi
# Baca Matriks Transaksi Inter-Industri Provinsi (Z_prov) 
io <- read.csv("io png oro.csv", 
               header=T,
               sep=",",
               stringsAsFactors = F)

# 1. Baca data deskrpsi sektor
DeskripsiSektor <- read_excel("DeskripsiSektor.xlsx", 
                                sheet = "DeskripsiSektor", 
                                col_names = TRUE)

# LDC menghubungkan 66 sektor dengan jenis tutupan lahan (land cover)
LDM <- read_excel("LDC.xlsx",
                     sheet = "LDC", col_names = TRUE)

# Baca Data Luas Lahan per 5 Tahun (BAU_Lahan.xlsx)
BAULahan <- read_excel("BAU_Lahan.xlsx",
                        sheet = "BAU_Lahan", col_names = TRUE)


# LASLahan <- read_excel("LAS_Lahan.xlsx",
#                                sheet = "LAS_Lahan",
#                                col_names = TRUE)
# 
# SType1 <- read_excel("SType1.xlsx",
#                                sheet = "SType1",
#                                col_names = TRUE)
# SType2 <- read_excel("SType2.xlsx",
#                                sheet = "SType2",
#                                col_names = TRUE)
# SType3 <- read_excel("SType3.xlsx",
#                                sheet = "SType3",
#                                col_names = TRUE)
# 
# populasiPenduduk <- read_excel("populasi penduduk.xlsx", col_names = TRUE)
# 
# populasiPendudukPesisir <- read_excel("populasi penduduk pesisir.xlsx", col_names = TRUE)
# 
# pdrb_decay <- read.csv2("Bukecap_ADHK_PDRB_TimeSeries.csv", dec = ",", check.names = FALSE)
 
# Penyesuaian nama Input kolom yang dibutuhkan
jml_sektor <- 41
n_tahunSimulasi <- 27
tahunAwal <- 2023
tahunAkhir <- 2050
kolom_Sektor <- paste0("X", 1:41) # Membuat daftar nama kolom x1, x2, ..., x66 secara otomatis
namaSektor <- as.vector(io[1:jml_sektor,"Nama.Sektor"])
kolom_FD <- paste0("X309") # houshold: import dijumlahkan 
kolom_TOutput <- "X700"

baris_impor <- 52  # Baris Impor / Input Luar Daerah (ambil kolom import dan di trasnpose lalu di kalikan positf )
baris_upah  <- 52  # Baris Kompensasi Tenaga Kerja / Gaji & Upah (42:44)
baris_surplus <- 53 # baris surplus usaha bruto (oro: 45 dan 46)
baris_totInputPrimer <- 54 # oro:42:49
baris_totInput <- 50
# propLuasPesisir <- 0.144

```


```{r, echo = FALSE, warning=FALSE}
# pembacaan matrix A
matrixA <- io %>%
  slice(1:jml_sektor) %>%       # Mengambil baris 1 hingga 66
  select(all_of(kolom_Sektor))   # Mengambil rentang kolom dari x1 sampai x66

Z_prov <- data.matrix(matrixA)

# Total Output Sektor di Provinsi (X_prov)
X_prov <- as.numeric(io[baris_totInput,kolom_Sektor])
X_prov[is.nan(X_prov)] <- 0 #jika Nan diganti 0 

# Matriks Koefisien Teknis Provinsi (A_prov = Z_prov / X_prov)
A_prov <- sweep(Z_prov, 2, X_prov, FUN = "/")
A_prov[is.nan(A_prov)] <- 0 #jika Nan diganti 0 

# Menciptakan matriks identitas (I) berukuran n x n
nA_prov <- nrow(A_prov)
matrixI <- diag(nA_prov)

# Menghitung (I - A) dan mencari Invers Leontief: (I - A)^(-1)
I_minus_A <- matrixI - A_prov
Leontief_Inverse <- solve(I_minus_A)

#kolom final demand
fd <- io[1:jml_sektor,kolom_FD]


#Perkalian Matriks: (I - A)^-1 %*% FD
# Menggunakan operator %*% untuk perkalian aljabar linier (bukan * biasa)
matrix_X <- Leontief_Inverse %*% fd

#validasi total_output_baru (matrix X) = total_output io
total_output_io <- io[1:jml_sektor,kolom_TOutput]
validasi_output <- matrix_X/total_output_io*100

# proposi fd terhadap output
fdProp <- fd/total_output_io
fdProp[is.nan(fdProp) | is.infinite(fdProp)] <- 0

#validasi Proporsi NTB/total input * (I - A)^-1 %*% FD = total input primer di IO
totInputPrimer <- as.numeric(io[baris_totInputPrimer,kolom_Sektor])
totInput <- as.numeric(io[baris_totInput,kolom_Sektor])
ntbProp <- totInputPrimer/totInput
ntbProp[is.nan(ntbProp) | is.infinite(ntbProp)] <- 0
matrix_X <- as.numeric(matrix_X)
kali_NTB <- as.numeric(matrix_X * ntbProp)
validasi_NtbProp <- kali_NTB/totInputPrimer*100

#validasi Proporsi NTB/total input * (I - A)^-1 %*% FD = pdrb di IO (NTB + pajak atas produk)
totInputPrimer <- as.numeric(io[baris_totInputPrimer,kolom_Sektor])
pdrb_IO <- totInputPrimer 

#validasi (I - A)^-1 %*% FD %*% Proporsi NTB/total input *= pdrb di IO (NTB + pajak atas produk)
validasi_PDRB_IO <- (kali_NTB/pdrb_IO*100)
validasi_PDRB_IO[is.nan(validasi_PDRB_IO) | is.infinite(validasi_PDRB_IO)] <- 0

# menghitung land requirement coeff (LRC) dan land productivity coeff (LPC)
Lahan2025 <- BAULahan$"2025"
Lahan2025_diag <- diag(Lahan2025)
LDM_matrix <- as.matrix(LDM[,]) #tidak perlu menghilangkan kolom laut seperti bukecap
storage.mode(LDM_matrix) <- "double"
LR_matrix   <- LDM_matrix %*% Lahan2025_diag
LR <- rowSums(LR_matrix, na.rm = TRUE)
LRC <- LR/fd
LPC <- 1/LRC

# marker sektor Constrained dan Unconstrained
Unconstrained <- as.matrix(DeskripsiSektor[, 6])
Constrained <- as.matrix(DeskripsiSektor[, 5])
```

## Linkages analysis


```{r, echo = FALSE, warning=FALSE}
# ==============================================================================
# MENGHITUNG Backward dan Forward Linkage
# ==============================================================================
# Direct Backward Linkage (DBL)  (Penjumlahan Kolom Matriks A)
dbl <- colSums(A_prov)
# Total Backward Linkage (TBL)  = Sum per Kolom pada Invers Leontief
tbl <- colSums(Leontief_Inverse)
# Indeks Total Backward Linkage (ITBL) / Indeks Daya Penyebaran Total (IDP)
itbl <- tbl / mean(tbl)

# Direct Forward Linkage (DFL)  (Penjumlahan Baris Matriks A)
dfl <- rowSums(A_prov)
# Total Forward Linkage (TFL)  = Sum per Baris pada Invers Leontief
tfl <- rowSums(Leontief_Inverse)
# Indeks Total Forward Linkage (ITFL) / Indeks Derajat Kepekaan Total (IDK)
itfl <- tfl / mean(tfl)


tabel_linkage <- data.frame(
  id_Sektor = kolom_Sektor,
  nama_Sektor  = namaSektor,
  TBL = round(tbl, 4),
  TFL = round(tfl, 4),
  ITBL = round(itbl, 4),
  ITFL = round(itfl, 4)
)

# ------------------------------------------------------------------------------
# PENGELOMPOKAN KE DALAM 4 KUADRAN SEKTOR EKONOMI
# ------------------------------------------------------------------------------
# masih menerapkan nilai 1, belum tau landasan pemilihan benchmarknya

tabel_kuadran <- tabel_linkage %>%
  mutate(
    Kuadran = case_when(
      ITBL > 1 & ITFL > 1  ~ "K1 (BL Tinggi, FL Tinggi)",
      ITBL > 1 & ITFL <= 1 ~ "K2 (BL Tinggi, FL Rendah)",
      ITBL <= 1 & ITFL > 1 ~ "K3 (BL Rendah, FL Tinggi)",
      TRUE               ~ "K4 (BL Rendah, FL Rendah)"
    ),
    Kategori = case_when(
      ITBL > 1 & ITFL > 1  ~ "Sektor Kunci (Key Sector)",
      ITBL > 1 & ITFL <= 1 ~ "Sektor Pendorong Hulu (Backward-Oriented)",
      ITBL <= 1 & ITFL > 1 ~ "Sektor Pendukung Hilir (Forward-Oriented)",
      TRUE               ~ "Sektor Lemah / Terisolasi (Weak Sector)"
    )
  )

# Gabung informasi tabel kuadran dengan tabel input deskrpisi sektor
tabel_kuadran <- tabel_kuadran %>%
  left_join(DeskripsiSektor, by = c("nama_Sektor" = "NamaSektor")) # Sesuaikan nama kolom kunci

# membuat format dttable
df_tabel_kuadran <- datatable(tabel_kuadran)


p_linkage <- ggplot(tabel_kuadran, aes(x = ITBL, y = ITFL, label = id_Sektor)) +
  geom_point(aes(color = Kuadran), size = 3) +
  geom_hline(yintercept = 1, linetype = "dashed", color = "red") +
  geom_vline(xintercept = 1, linetype = "dashed", color = "red") +
  # geom_text(vjust = -0.7, size = 2.5, check_overlap = TRUE) +
  
  labs(
    title = "Diagram Kuadran Backward & Forward Linkage Sektor Ekonomi",
    subtitle = "Garis Merah Putus-putus Menunjukkan Batas Indeks = 1.00",
    x = "Indeks Total Backward Linkage (ITBL) / Indeks Daya Penyebaran (IDP)",
    y = "Indeks Total Forward Linkage (ITFL) / Indeks Derajat Kepekaan (IDK)"
  ) +
  theme_minimal()

p_linkage

# 4. VISUALISASI DIAGRAM KUADRAN (MENGGUNAKAN LABELS = NamaPendek)
p_linkagePendek <- ggplot(tabel_kuadran, aes(x = ITBL, y = ITFL, label = NamaPendek)) +
  geom_point(aes(color = Kuadran), size = 3) +
  geom_hline(yintercept = 1, linetype = "dashed", color = "red") +
  geom_vline(xintercept = 1, linetype = "dashed", color = "red") +
  
  # Opsi A: Menggunakan geom_text_repel agar label otomatis tidak bertabrakan
  geom_text_repel(size = 3, max.overlaps = 20, fontface = "bold") +
  
  # Opsi B: Menggunakan geom_text bawaan (uncomment jika tidak ingin pakai ggrepel)
  # geom_text(vjust = -0.7, size = 2.5, check_overlap = TRUE) +
  
  labs(
    title = "Diagram Kuadran Backward & Forward Linkage Sektor Ekonomi",
    subtitle = "Garis Merah Putus-putus Menunjukkan Batas Indeks = 1.00",
    x = "Indeks Total Backward Linkage (ITBL) / Indeks Daya Penyebaran (IDP)",
    y = "Indeks Total Forward Linkage (ITFL) / Indeks Derajat Kepekaan (IDK)"
  ) +
  theme_minimal() +
  theme(
    plot.title = element_text(face = "bold", hjust = 0.5),
    plot.subtitle = element_text(hjust = 0.5),
    legend.position = "bottom"
  )

# Tampilkan Plot
p_linkagePendek
```

## Multiplier Analysis

```{r, echo = FALSE, warning=FALSE}
# ==============================================================================
# MENGHITUNG MULTIPLIERS (OUTPUT, INCOME, LABOUR, IMPORT)
# TINGKAT SEKTORAL DAN RATA-RATA KSM (SEKTOR MAKRO)
# ==============================================================================

# ------------------------------------------------------------------------------
# PERSIAPAN DATA KOEFISIEN INPUT PRIMER
# ------------------------------------------------------------------------------
# Catatan: Sesuaikan indeks baris pada file IO Anda jika berbeda.
baris_upah  <- baris_upah  # Baris Kompensasi Tenaga Kerja / Gaji & Upah
baris_impor <- baris_impor  # Baris Impor / Input Luar Daerah


# A. Koefisien Pendapatan Langsung (h)
upah_gaji <- as.numeric(io[baris_upah, kolom_Sektor])
upah_gaji[is.na(upah_gaji)] <- 0
h <- upah_gaji / X_prov
h[is.nan(h) | is.infinite(h)] <- 0
h_diag <- diag(h)

# B. Koefisien Tenaga Kerja Langsung (w)
tk_prov <- DeskripsiSektor[, "TenagaKerja"]
tk_prov[is.na(tk_prov)] <- 0
w <- tk_prov / X_prov
w[is.na(w)] <- 0
w_diag <- diag(unlist(w))
w <- diag(w_diag)

# C. Koefisien Impor Langsung (m)
impor <- as.numeric(io[baris_impor, kolom_Sektor])
impor[is.na(impor)] <- 0
im <- impor / X_prov
im[is.nan(im) | is.infinite(im)] <- 0
im_diag <- diag(im)


# ------------------------------------------------------------------------------
# PERHITUNGAN MULTIPLIER & EFFECT LEVEL 66 SEKTOR (SEKTORAL)
# ------------------------------------------------------------------------------

# 1) Output Multiplier (Pengganda Output)
output_mult <- colSums(Leontief_Inverse) # sama dengan TBL

# 2) Income Multiplier & Effect (Pendapatan)
income_effect <- h_diag %*% Leontief_Inverse

# 3) Labour Multiplier & Effect (Tenaga Kerja)
labour_effect <- w_diag %*% Leontief_Inverse

# 4) Import Multiplier & Effect (Kebocoran Impor)
import_effect <- im_diag %*% Leontief_Inverse

# ------------------------------------------------------------------------------
# PERHITUNGAN DAMPAK TOTAL (EFFECTS) & MULTIPLIER TIPE I
# ------------------------------------------------------------------------------

# A. Dampak Total (Total Effects per 1 unit Permintaan Akhir)
tot_income_effect <- as.vector(colSums(h_diag %*% Leontief_Inverse))   # Total Income Effect (Rp/Rp)
tot_labour_effect <- as.vector(colSums(w_diag %*% Leontief_Inverse))   # Total Labour Effect (Orang/Rp)
tot_import_effect <- as.vector(colSums(im_diag %*% Leontief_Inverse))  # Total Import Effect (Kebocoran)

# B. Multiplier Tipe I (Rasio Kelipatan terhadap Koefisien Langsung)
type1_income_mult <- ifelse(h > 0, tot_income_effect / h, 0)
type1_labour_mult <- ifelse(w > 0, tot_labour_effect / w, 0)
type1_import_mult <- ifelse(im > 0, tot_import_effect / im, 0)

# ------------------------------------------------------------------------------
# PENGGABUNGAN KE TABEL KUADRAN SEKTORAL (66 SEKTOR MIKRO)
# ------------------------------------------------------------------------------
# Ekstraksi nama KSM dari Kolom D (Kolom ke-5) untuk 66 sektor
ksm_sektor <- io[1:jml_sektor, 5] #kategori berdasarkan 17 sektor besar, jika pakai 2 digit sektor pakai kolom no 4

# Menambahkan kolom KSM ke tabel_kuadran yang sudah Anda buat
tabel_kuadran_sektoral <- tabel_kuadran %>%
  mutate(KSM = ksm_sektor) %>%
  select(nama_Sektor, KSM, TBL, TFL, ITBL, ITFL, Kuadran, Kategori)

# Menggabungkan Hasil Multiplier Sektoral ke Tabel Kuadran Sektoral
tabel_multiplier_sektoral <- tabel_kuadran_sektoral %>%
  mutate(
    # Koefisien Langsung (Input Primer per Unit Output)
    Koef_Upah_h          = round(h, 6),
    Koef_TK_w            = round(w, 6),
    Koef_Impor_m         = round(im, 6),
    
    # Pengganda Output
    Output_Multiplier    = round(output_mult, 4),
    
    # Dampak Total (Total Effects)
    Income_Effect        = round(tot_income_effect, 4),
    Labour_Effect        = round(tot_labour_effect, 4),
    Import_Effect        = round(tot_import_effect, 4),
    
    # Multiplier Tipe I (Kelipatan)
    Income_Multiplier_T1 = round(type1_income_mult, 4),
    Labour_Multiplier_T1 = round(type1_labour_mult, 4),
    Import_Multiplier_T1 = round(type1_import_mult, 4)
  )

# membuat format dttable
df_tabel_multiplier_sektoral <- datatable(tabel_multiplier_sektoral)

# A. Top 15 Income Effect
top15_income <- tabel_multiplier_sektoral %>%
  arrange(desc(Income_Effect)) %>%
  slice(1:15)

# B. Top 15 Labour Effect
top15_labour <- tabel_multiplier_sektoral %>%
  arrange(desc(Labour_Effect)) %>%
  slice(1:15)

# C. Top 15 Import Effect
top15_import <- tabel_multiplier_sektoral %>%
  arrange(desc(Import_Effect)) %>%
  slice(1:15)

# D. Top 15 Output Effect
top15_output <- tabel_multiplier_sektoral %>%
  arrange(desc(Output_Multiplier)) %>%
  slice(1:15)

# ------------------------------------------------------------------------------
# PEMBUATAN PLOT MASING-MASING INDIKATOR
# ------------------------------------------------------------------------------

# Plot 1: Top 15 Income Effect
p_income <- ggplot(top15_income, aes(x = reorder(nama_Sektor, Income_Effect), y = Income_Effect)) +
  geom_col(fill = "#2e7d32", width = 0.75) +
  geom_text(aes(label = round(Income_Effect, 4)), hjust = -0.15, size = 3) +
  coord_flip() +
  labs(
    title = "Top 15 Sektor - Income Effect",
    subtitle = "Dampak Pendapatan Rumah Tangga per Unit Permintaan Akhir",
    x = NULL,
    y = "Income Effect (Juta Rupiah/Juta Rupiah)"
  ) +
  scale_y_continuous(expand = expansion(mult = c(0, 0.2))) +
  theme_minimal() +
  theme(
    plot.title = element_text(face = "bold", size = 12, color = "#1b5e20"),
    axis.text.y = element_text(size = 8.5)
  )

# Plot 2: Top 15 Labour Effect
p_labour <- ggplot(top15_labour, aes(x = reorder(nama_Sektor, Labour_Effect), y = Labour_Effect)) +
  geom_col(fill = "#1565c0", width = 0.75) +
  geom_text(aes(label = round(Labour_Effect, 4)), hjust = -0.15, size = 3) +
  coord_flip() +
  labs(
    title = "Top 15 Sektor - Labour Effect",
    subtitle = "Penyerapan Tenaga Kerja per Unit Permintaan Akhir",
    x = NULL,
    y = "Labour Effect (Orang/Juta Rupiah)"
  ) +
  scale_y_continuous(expand = expansion(mult = c(0, 0.2))) +
  theme_minimal() +
  theme(
    plot.title = element_text(face = "bold", size = 12, color = "#0d47a1"),
    axis.text.y = element_text(size = 8.5)
  )

# Plot 3: Top 15 Import Effect
p_import <- ggplot(top15_import, aes(x = reorder(nama_Sektor, Import_Effect), y = Import_Effect)) +
  geom_col(fill = "#c62828", width = 0.75) +
  geom_text(aes(label = round(Import_Effect, 4)), hjust = -0.15, size = 3) +
  coord_flip() +
  labs(
    title = "Top 15 Sektor - Import Effect (Kebocoran Ekonomi)",
    subtitle = "Dampak Kebocoran Impor Input per Unit Permintaan Akhir",
    x = NULL,
    y = "Import Effect (Juta Rupiah/Juta Rupiah)"
  ) +
  scale_y_continuous(expand = expansion(mult = c(0, 0.2))) +
  theme_minimal() +
  theme(
    plot.title = element_text(face = "bold", size = 12, color = "#b71c1c"),
    axis.text.y = element_text(size = 8.5)
  )

# Plot 4: Top 15 Output Multiplier
p_output <- ggplot(top15_output, aes(x = reorder(nama_Sektor, Output_Multiplier), y = Output_Multiplier)) +
  geom_col(fill = "orange", width = 0.75) +
  geom_text(aes(label = round(Output_Multiplier, 4)), hjust = -0.15, size = 3) +
  coord_flip() +
  labs(
    title = "Top 15 Sektor - Output Multiplier",
    x = NULL,
    y = "Output Effect (Juta Rupiah/Juta Rupiah)"
  ) +
  scale_y_continuous(expand = expansion(mult = c(0, 0.2))) +
  theme_minimal() +
  theme(
    plot.title = element_text(face = "bold", size = 12, color = "orange"),
    axis.text.y = element_text(size = 8.5)
  )

p_output
p_import
p_labour
p_income

# ------------------------------------------------------------------------------
# 3. GABUNGKAN DAN TAMPILKAN GRAFIK
# ------------------------------------------------------------------------------

# Penggabungan 3 Plot dalam 1 Tampilan Kolom (Atas-Tengah-Bawah)
gabungan_plot <- p_income / p_labour / p_import / p_output +
  plot_annotation(
    title = "ANALISIS SEKTOR STRATEGIS REGIONAL (BUKECAP)",
    subtitle = "Perbandingan 15 Sektor Tertinggi Berdasarkan Indikator Dampak Pengganda Ekonomi",
    theme = theme(
      plot.title = element_text(face = "bold", size = 16, hjust = 0.5),
      plot.subtitle = element_text(size = 11, hjust = 0.5)
    )
  )


```


## Simulation BAU

### Definisi

Skenario ini merupakan proyeksi kondisi ekonomi dan lingkungan yang berjalan tanpa adanya intervensi kebijakan baru atau perubahan signifikan dalam tata kelola sumber daya hingga tahun 2045.

### Asumsi

Proyeksi perubahan penggunaan lahan dimodelkan dengan mengacu pada data historis tahun 2020 sampai tahun 2025. Pertumbuhan ekonomi sektor non-LaS diproyeksikan dengan rerata pertumbuhan ekonomi 10 tahun terakhir

```{r, echo = FALSE, warning=FALSE}
## Ekstrak vector rerata pertumbuhan sektor unconstrained
rate <- DeskripsiSektor$RateUnconstrained

## Buat matrix untuk menyimpan hasil 
all_steps <- matrix(NA, nrow = jml_sektor, ncol = n_tahunSimulasi)
current_val <- fd

## Loop untuk menghitung FD scenario
for (i in 1:n_tahunSimulasi) {
  current_val <- ((current_val * rate) + current_val) * Unconstrained
  all_steps[, i] <- current_val  # Store result in column 'i'
}

## Memberikan nama kolom pada hasil perhitungan FD scenario
colnames(all_steps) <- paste0("FD", 2024:2050)

# add FD2025 into the new matrix
fd_BAU_uncon <- all_steps
fd_BAU2025 <- fd * Unconstrained
fd_BAU_uncon <- cbind(fd_BAU2025, fd_BAU_uncon)
colnames(fd_BAU_uncon)[1] <- "FD2025"

# Extract data luasan tutupan lahan dari hasil simulasi BAU
BAUArea <- as.matrix(BAULahan[, (ncol(BAULahan) - n_tahunSimulasi):ncol(BAULahan)])
storage.mode(BAUArea) <- "double"

# Persiapkan data LDM dan LPC
LDM_matrix    <- as.matrix(LDM_matrix)
LPC           <- as.numeric(LPC)
Unconstrained <- as.numeric(Unconstrained)
num_rows <- nrow(LDM_matrix)
num_cols <- ncol(BAUArea)

# Loop untuk menghitung total area sektor dan Final Demand BAU
final_results <- matrix(NA, nrow = nrow(LDM_matrix), ncol = ncol(BAUArea))

for (i in 1:ncol(BAUArea)) {
  r_sums <- as.vector(LDM_matrix %*% BAUArea[, i])
  step_res <- r_sums * LPC * Constrained
  final_results[, i] <- r_sums * LPC * Constrained
  # Replace NaN before saving
  step_res[is.nan(step_res)] <- 0
  final_results[, i] <- step_res
}

# buat tabel FD keseluruhan BAU
final_results[is.nan(final_results)] <- 0
final_results[is.na(final_results)] <- 0
colnames(final_results) <- colnames(BAUArea)
fd_BAU_con <- final_results
fd_BAU <- fd_BAU_con + fd_BAU_uncon

# Loop untuk menghitung total PDRB hasil simulasi BAU
final_results <- matrix(NA, nrow = nrow(fd_BAU), ncol = ncol(fd_BAU))

for (i in 1:ncol(fd_BAU)) {
  r_sums <- as.vector(Leontief_Inverse %*% fd_BAU[, i])
  step_res <- r_sums 
  final_results[, i] <- r_sums * ntbProp
  # Replace NaN before saving
  final_results[is.nan(final_results)] <- 0
  #final_results[, i] <- step_res
}

# buat tabel FD keseluruhan PDRB BAU
colnames(final_results) <- colnames(BAUArea)
pdrb_BAU <- final_results

pdrb_BAU_total <- colSums(pdrb_BAU)
# plot(pdrb_BAU_total)
years <- tahunAwal:tahunAkhir
plot_df <- data.frame(
  Year = years,
  pdrb_BAU = pdrb_BAU_total
)
p <- ggplot(plot_df, aes(x = Year, y = pdrb_BAU)) +
  geom_line(aes(color = "BAU Scenario"), linewidth = 1.1) +
  geom_point(aes(color = "BAU Scenario"), size = 2) +
  scale_color_manual(
    name = "Skenario",
    values = c("BAU Scenario" = "#D95F02")
  ) +
  scale_x_continuous(breaks = seq(tahunAwal, tahunAkhir, by = 5)) +
  labs(
    title = "Proyeksi PDRB: Skenario BAU",
    x = "Tahun",
    y = "Total PDRB"
  ) +
  theme_minimal(base_size = 13) +
  theme(
    legend.position = "bottom",
    plot.title = element_text(face = "bold", hjust = 0.5)
  )

# 6. Tampilkan grafik
print(p)

```


## PDRB

```{r, echo = FALSE, warning=FALSE}
# ==============================================================================
# 0. PENETAPAN PARAMETER WAKTU SIMULASI (2023-2050)
# ==============================================================================
tahunAwal  <- tahunAwal
tahunAkhir <- tahunAkhir
n_tahun    <- tahunAkhir - tahunAwal  # 27 tahun untuk perhitungan CAGR (2023 ke 2050)

# ==============================================================================
# 1. TABEL PDRB BAU & EKSPOR EXCEL
# ==============================================================================

# Data frame hasil proyeksi PDRB BAU
final_pdrb <- plot_df

# Ekspor ke file Excel
# write_xlsx(final_pdrb, "Final_PDRB_BAU_Bukecap_2023_2050.xlsx")

# Cetak Tabel PDRB BAU
knitr::kable(
  final_pdrb,
  row.names = FALSE,
  caption = sprintf("Proyeksi PDRB BUKECAP Skenario BAU (%d–%d) (Juta Rupiah)", tahunAwal, tahunAkhir),
  digits = 2,
  format.args = list(big.mark = ","),
  col.names = c("Tahun", "PDRB BAU"),
  align = c("c", "r")
) %>%
  kableExtra::kable_styling(
    bootstrap_options = c("striped", "hover", "condensed"),
    full_width = FALSE,
    position = "center"
  )

# ==============================================================================
# 2. LINE CHART PROYEKSI PDRB BAU (2023–2050) DENGAN CALLOUT LABEL
# ==============================================================================

# Mengambil nilai spesifik tahun awal (2023) dan tahun akhir (2050)
val_awal  <- plot_df$pdrb_BAU[plot_df$Year == tahunAwal]
val_akhir <- plot_df$pdrb_BAU[plot_df$Year == tahunAkhir]

# Format angka dengan pemisah koma
lbl_awal  <- comma(round(val_awal, 0))
lbl_akhir <- comma(round(val_akhir, 0))

# Rentang Sumbu Y otomatis dengan buffer untuk posisi label
y_range  <- max(plot_df$pdrb_BAU) - min(plot_df$pdrb_BAU)
y_offset <- y_range * 0.12

hasil_simulasi_label <- ggplot(plot_df, aes(x = Year, y = pdrb_BAU)) +
  # Line & Point untuk Skenario BAU
  geom_line(color = "#D95F02", linewidth = 1.2) +
  geom_point(color = "#D95F02", size = 2.5) +

  # Segment garis penunjuk (Callout Pointer Lines)
  annotate("segment", x = tahunAwal + 0.2, xend = tahunAwal + 2.8, y = val_awal, yend = val_awal + y_offset, color = "gray40", linewidth = 0.6) +
  annotate("segment", x = tahunAkhir - 0.2, xend = tahunAkhir - 2.8, y = val_akhir, yend = val_akhir - y_offset, color = "gray40", linewidth = 0.6) +

  # Kotak Label Nilai (Excel Style Box)
  annotate("label", x = tahunAwal + 3.5, y = val_awal + y_offset * 1.05, label = paste0(tahunAwal, ": Rp ", lbl_awal),
           fontface = "bold", fill = "#EAEAEA", color = "black", size = 3.8, label.padding = unit(0.4, "lines")) +
  annotate("label", x = tahunAkhir - 3.5, y = val_akhir - y_offset * 1.05, label = paste0(tahunAkhir, ": Rp ", lbl_akhir),
           fontface = "bold", fill = "#EAEAEA", color = "black", size = 3.8, label.padding = unit(0.4, "lines")) +

  # Skala & Warna Sumbu
  scale_x_continuous(breaks = seq(tahunAwal, tahunAkhir, by = 5)) +
  scale_y_continuous(labels = comma_format()) +

  # Judul & Tema Tampilan
  labs(
    title = sprintf("Proyeksi PDRB BUKECAP: Skenario BAU (%d–%d)", tahunAwal, tahunAkhir),
    x = "Tahun",
    y = "Total PDRB (Juta Rupiah)"
  ) +
  theme_minimal(base_size = 13) +
  theme(
    plot.title = element_text(face = "bold", hjust = 0.5, size = 14),
    panel.grid.minor = element_blank(),
    axis.text = element_text(color = "black")
  )

# Tampilkan Grafik Line Chart
print(hasil_simulasi_label)

# ==============================================================================
# 3. PEMISAHAN PDRB BERDASARKAN KELOMPOK SEKTOR (LAS vs LAINNYA vs KESELURUHAN)
# ==============================================================================

# Ambil vektor penanda sektor constrained (1 = LAS/Constrained, 0 = Sektor Lainnya)
v_las <- as.numeric(DeskripsiSektor$Constrained)
v_las[is.na(v_las)] <- 0
v_lainnya <- 1 - v_las

# Fungsi pemisah PDRB matriks
hitung_pdrb_kelompok <- function(matriks_pdrb) {
  pdrb_las     <- colSums(matriks_pdrb[v_las == 1, , drop = FALSE])
  pdrb_lainnya <- colSums(matriks_pdrb[v_lainnya == 1, , drop = FALSE])
  pdrb_total   <- colSums(matriks_pdrb)
  
  return(list(LAS = pdrb_las, Lainnya = pdrb_lainnya, Total = pdrb_total))
}

# Hitung PDRB kelompok untuk skenario BAU
res_BAU <- hitung_pdrb_kelompok(pdrb_BAU)

# ==============================================================================
# 4. PERHITUNGAN RERATA PERTUMBUHAN TAHUNAN (CAGR 2023–2050)
# ==============================================================================

# Rumus Compound Annual Growth Rate (CAGR) dinamis berdasarkan rentang tahun
calc_cagr <- function(vec_pdrb, idx_start = as.character(tahunAwal), idx_end = as.character(tahunAkhir), n_yrs = n_tahun) {
  val_start <- vec_pdrb[idx_start]
  val_end   <- vec_pdrb[idx_end]
  cagr      <- ((val_end / val_start)^(1 / n_yrs) - 1) * 100
  return(as.numeric(cagr))
}

# Data Frame CAGR BAU
cagr_data_bau <- data.frame(
  Kelompok = factor(c("Sektor LAS", "Sektor Lainnya", "Keseluruhan"),
                    levels = c("Sektor LAS", "Sektor Lainnya", "Keseluruhan")),
  Growth   = c(
    calc_cagr(res_BAU$LAS),
    calc_cagr(res_BAU$Lainnya),
    calc_cagr(res_BAU$Total)
  )
)

# ==============================================================================
# 5. VISUALISASI BAR CHART PERTUMBUHAN SEKTORAL BAU (2023–2050)
# ==============================================================================

p_bar_growth_bau <- ggplot(cagr_data_bau, aes(x = Kelompok, y = Growth, fill = Kelompok)) +
  geom_bar(stat = "identity", width = 0.5, show.legend = FALSE) +
  geom_text(
    aes(label = sprintf("%.2f%%", Growth)),
    vjust = -0.5,
    fontface = "bold",
    size = 4,
    color = "black"
  ) +
  scale_y_continuous(
    labels = function(x) paste0(format(x, nsmall = 1), "%"),
    expand = expansion(mult = c(0, 0.2))
  ) +
  scale_fill_manual(
    values = c(
      "Sektor LAS"     = "#E69F00",
      "Sektor Lainnya" = "#56B4E9",
      "Keseluruhan"    = "#4178BE"
    )
  ) +
  labs(
    title = sprintf("Rerata Pertumbuhan Tahunan (CAGR %d–%d): Skenario BAU", tahunAwal, tahunAkhir),
    x = NULL,
    y = "Pertumbuhan Tahunan (%)"
  ) +
  theme_minimal(base_size = 13) +
  theme(
    plot.title = element_text(face = "bold", hjust = 0.5, size = 13, color = "gray20"),
    axis.text.x = element_text(face = "bold", size = 11, color = "gray20"),
    panel.grid.minor = element_blank(),
    panel.grid.major.x = element_blank()
  )

print(p_bar_growth_bau)

# ==============================================================================
# 6. TABEL RINGKASAN INDIKATOR PDRB BAU
# ==============================================================================

pdrb_awal  <- res_BAU$Total[as.character(tahunAwal)]
pdrb_akhir <- res_BAU$Total[as.character(tahunAkhir)]
cagr_bau   <- calc_cagr(res_BAU$Total)

df_ringkasan_bau <- data.frame(
  Indikator = c(
    sprintf("Total PDRB BAU Tahun %d", tahunAwal),
    sprintf("Total PDRB BAU Tahun %d", tahunAkhir),
    sprintf("Pertumbuhan Akumulatif (%d–%d)", tahunAwal, tahunAkhir),
    sprintf("Rerata Laju Pertumbuhan BAU (CAGR %d–%d)", tahunAwal, tahunAkhir),
    sprintf("Rerata Laju Pertumbuhan Sektor LAS (CAGR %d–%d)", tahunAwal, tahunAkhir),
    sprintf("Rerata Laju Pertumbuhan Sektor Lainnya (CAGR %d–%d)", tahunAwal, tahunAkhir)
  ),
  Nilai = c(
    sprintf("Rp %s Juta", comma(round(pdrb_awal, 2))),
    sprintf("Rp %s Juta", comma(round(pdrb_akhir, 2))),
    sprintf("+%.2f%%", ((pdrb_akhir - pdrb_awal) / pdrb_awal) * 100),
    sprintf("%.2f%% per tahun", cagr_bau),
    sprintf("%.2f%% per tahun", calc_cagr(res_BAU$LAS)),
    sprintf("%.2f%% per tahun", calc_cagr(res_BAU$Lainnya))
  )
)

knitr::kable(
  df_ringkasan_bau,
  row.names = FALSE,
  caption = sprintf("Ringkasan Indikator Proyeksi PDRB BAU (%d–%d)", tahunAwal, tahunAkhir),
  col.names = c("Parameter Indikator", "Nilai Simulasi BAU"),
  align = c("l", "r")
) %>%
  kableExtra::kable_styling(
    bootstrap_options = c("striped", "hover", "condensed"),
    full_width = FALSE,
    position = "center"
  ) %>%
  kableExtra::row_spec(0, bold = TRUE, extra_css = "border-top: 2px solid #ccc; border-bottom: 2px solid #ccc;") %>%
  kableExtra::row_spec(4, bold = TRUE, background = "#EAEAEA")
```


